---
title: "Lab 1 — La distribución del ingreso en Colombia"
subtitle: "Una foto antes y después de la pandemia (GEIH–DANE, 2019 vs 2021)"
author: "Economía del Desarrollo (06230) · Universidad Icesi"
lang: es
date: today
format:
  html:
    theme: cosmo
    toc: true
    toc-title: "Contenido"
    number-sections: true
    embed-resources: true
    fig-width: 8
    fig-height: 5
    df-print: kable
execute:
  warning: false
  message: false
---

## De qué se trata

Vamos a usar las encuestas de hogares de Colombia (**GEIH–DANE**) de **2019** y
**2021** para mirar, con datos reales, dos cosas que vimos en las lecturas:

1. **La distribución del ingreso** —no solo el promedio—, en la línea de
   **Sala-i-Martin (2006)**: el promedio esconde quién gana qué.
2. **Quién es pobre** (edad, género, nivel educativo), replicando el perfil del pobre
   del **Banco Mundial (2020)**, *Poverty and Shared Prosperity*.

La pregunta de fondo: **¿cómo cambió la distribución del ingreso colombiano entre
2019 (antes) y 2021 (después) del choque de la pandemia?**

::: {.callout-warning}
## Esto es descriptivo, no causal
Es una **foto** antes/después. Entre 2019 y 2021 cambió la pandemia, pero también
muchas otras cosas (precios, política social, migración…). No hay grupo de
comparación ni contrafactual, así que **no podemos atribuir los cambios a la
pandemia**. Esa frontera —de la descripción a la causalidad— es el hilo de la
Unidad 1, y es justo lo que debe atacar el **Escéptico**.
:::

## Preparación

```{r setup}
library(data.table)   # manejo de datos
library(ggplot2)      # gráficas
library(scales)       # formato de ejes ($ y %)

# Subset de enseñanza ya listo (~1.47 M personas, 2 años).
geih <- as.data.table(readRDS("datos/geih_pobreza_2019_2021.rds"))
geih[, anio := factor(anio)]
```

El **factor de expansión** (`fex`) es clave: cada fila "representa" a `fex` personas
del país, así que **toda cifra nacional se pondera por `fex`**.

## Una mirada a los datos

```{r mirada}
dim(geih)             # filas (personas) x columnas
head(geih)            # primeras filas

# ¿A cuántos colombianos representa cada año?
geih[, .(personas_millones = round(sum(fex) / 1e6, 1)), by = anio]
```

## Ingreso por quintil {#sec-quintiles}

> **Lección de Sala-i-Martin:** mirar la *distribución*, no solo la media.

Un **quintil ponderado** ordena a las personas por ingreso y las parte en 5 grupos de
igual tamaño poblacional (20 % cada uno).

```{r quintiles}
quintil_ponderado <- function(x, w) {
  o  <- order(x)
  cw <- cumsum(w[o]) / sum(w)                 # proporción de población acumulada
  q  <- cut(cw, breaks = c(-Inf, .2, .4, .6, .8, Inf), labels = paste0("Q", 1:5))
  out <- character(length(x)); out[o] <- as.character(q)
  factor(out, levels = paste0("Q", 1:5))
}

# Quintil DENTRO de cada año.
geih[, quintil := quintil_ponderado(ingpcug, fex), by = anio]

# Ingreso promedio y participación en el ingreso total, por quintil y año.
# OJO: ingreso en pesos CORRIENTES (sin deflactar): los cocientes (razón Q5/Q1,
# participaciones) son comparables entre años; los niveles, con cautela.
quintiles <- geih[, .(
  ingreso_medio = weighted.mean(ingpcug, fex),
  ingreso_total = sum(ingpcug * fex)
), by = .(anio, quintil)]
quintiles[, participacion := ingreso_total / sum(ingreso_total), by = anio]
quintiles[order(anio, quintil)]
```

```{r g-quintil-ingreso}
#| label: fig-quintil-ingreso
#| fig-cap: "Ingreso per cápita promedio por quintil, 2019 vs 2021."
ggplot(quintiles, aes(quintil, ingreso_medio, fill = anio)) +
  geom_col(position = "dodge") +
  scale_y_continuous(labels = label_dollar(prefix = "$", big.mark = ".", decimal.mark = ",")) +
  labs(x = "Quintil de ingreso (Q1 = más pobre)", y = "Ingreso mensual",
       fill = "Año", caption = "Fuente: DANE, GEIH (pobreza monetaria).") +
  theme_minimal(base_size = 13)
```

```{r g-quintil-part}
#| label: fig-quintil-part
#| fig-cap: "Participación en el ingreso total por quintil. El Q5 concentra la mayor parte."
ggplot(quintiles, aes(quintil, participacion, fill = anio)) +
  geom_col(position = "dodge") +
  scale_y_continuous(labels = label_percent()) +
  labs(x = "Quintil de ingreso", y = "% del ingreso nacional",
       fill = "Año", caption = "Fuente: DANE, GEIH (pobreza monetaria).") +
  theme_minimal(base_size = 13)
```

La **razón Q5/Q1** es una medida simple de desigualdad: ¿cuántas veces gana el quintil
más rico frente al más pobre?

```{r razon-q5q1}
razon <- dcast(quintiles, anio ~ quintil, value.var = "ingreso_medio")
razon[, brecha_Q5_Q1 := round(Q5 / Q1, 1)]
razon[, .(anio, brecha_Q5_Q1)]
```

## Pobreza 2019 vs 2021 {#sec-pobreza}

Una persona es **pobre** si el ingreso per cápita de su hogar cae bajo la **línea de
pobreza** oficial del DANE (específica de cada año).

```{r pobreza}
pobreza <- geih[, .(
  pobreza_pct         = round(weighted.mean(pobre, fex) * 100, 1),
  pobreza_extrema_pct = round(weighted.mean(indigente, fex) * 100, 1)
), by = anio][order(anio)]
pobreza
```

```{r g-pobreza}
#| label: fig-pobreza
#| fig-cap: "Tasa de pobreza monetaria y extrema, antes/después de la pandemia."
pob_long <- melt(pobreza, id.vars = "anio",
                 variable.name = "indicador", value.name = "pct")
pob_long[, indicador := factor(indicador,
         labels = c("Pobreza monetaria", "Pobreza extrema"))]
ggplot(pob_long, aes(anio, pct, fill = anio)) +
  geom_col(width = .6) +
  geom_text(aes(label = paste0(pct, "%")), vjust = -0.3, size = 4) +
  facet_wrap(~ indicador, scales = "free_y") +
  labs(x = NULL, y = "% de la población",
       caption = "Fuente: DANE, GEIH (pobreza monetaria).") +
  theme_minimal(base_size = 13) + theme(legend.position = "none")
```

La pobreza monetaria pasó de **35,7 %** a **39,3 %**, y la extrema de **9,6 %** a
**12,2 %**: la foto de 2021 muestra más personas bajo la línea.

## ¿Quién es pobre? El perfil del pobre {#sec-perfil}

> **Lección del Banco Mundial (Figura O.5):** el pobre tiene un rostro —es joven y de
> baja escolaridad—. Veámoslo en Colombia.

Mostramos la **composición** de la población pobre: de cada 100 pobres, ¿cuántos hay
en cada grupo?

```{r perfil-setup}
# Grupos de edad estilo Banco Mundial.
geih[, grupo_edad := cut(edad,
     breaks = c(-Inf, 14, 24, 34, 44, 54, 64, Inf),
     labels = c("0-14","15-24","25-34","35-44","45-54","55-64","65+"))]

# Composición (%) de los POBRES según una variable de grupo.
perfil_pobres <- function(dat, var) {
  d <- dat[pobre == 1 & !is.na(get(var))]
  d <- d[, .(p = sum(fex)), by = c("anio", var)]
  d[, pct := p / sum(p) * 100, by = anio]
  setnames(d, var, "categoria")
  d[, dimension := var][]
}

perf_edad <- perfil_pobres(geih, "grupo_edad")
perf_educ <- perfil_pobres(geih[edad >= 15], "educ")  # educación: adultos 15+
```

```{r g-perfil-edad}
#| label: fig-perfil-edad
#| fig-cap: "Composición de los pobres por grupo de edad."
ggplot(perf_edad, aes(categoria, pct, fill = anio)) +
  geom_col(position = "dodge") +
  scale_y_continuous(labels = label_percent(scale = 1)) +
  labs(x = "Grupo de edad", y = "% de los pobres", fill = "Año",
       caption = "Fuente: DANE, GEIH (pobreza monetaria).") +
  theme_minimal(base_size = 13)
```

```{r g-perfil-educ}
#| label: fig-perfil-educ
#| fig-cap: "Composición de los pobres por nivel educativo (15+ años)."
ggplot(perf_educ, aes(categoria, pct, fill = anio)) +
  geom_col(position = "dodge") +
  scale_y_continuous(labels = label_percent(scale = 1)) +
  labs(x = "Máximo nivel educativo", y = "% de los pobres", fill = "Año",
       caption = "Fuente: DANE, GEIH (pobreza monetaria).") +
  theme_minimal(base_size = 13)
```

Como complemento, la **tasa** de pobreza por nivel educativo (¿qué grupo tiene más
riesgo de ser pobre?):

```{r tasa-educ}
geih[edad >= 15 & !is.na(educ),
  .(tasa_pobreza = round(weighted.mean(pobre, fex) * 100, 1)),
  by = .(anio, educ)][order(educ, anio)]
```

## Síntesis y discusión

- La pobreza monetaria **subió de 35,7 % a 39,3 %** entre 2019 y 2021.
- El golpe no fue parejo: revise qué quintil cambió más y cómo se movió la brecha
  Q5/Q1 (@sec-quintiles).
- El rostro del pobre sigue siendo **joven y de baja escolaridad** (@sec-perfil), igual
  que en el informe del Banco Mundial.

::: {.callout-note}
## Para discutir en clase
1. **Escéptico:** ¿por qué *no* podemos llamar a esto "el efecto de la pandemia"?
   ¿Qué necesitaríamos —un grupo de comparación, una fuente de variación exógena— para
   acercarnos a un efecto causal?
2. ¿La desigualdad (brecha Q5/Q1) subió o bajó? ¿Qué le falta a esa medida?
3. Comparando con la Figura O.5 del Banco Mundial, ¿el perfil del pobre colombiano se
   parece al patrón global?
4. El ingreso está en pesos corrientes. ¿Cómo cambiaría la lectura si lo deflactáramos?
:::

---

*Datos: DANE — Medición de Pobreza Monetaria y Desigualdad (GEIH), microdatos
anonimizados, cat. 684 (2019) y 733 (2021). «Fuente: DANE, www.dane.gov.co».*
