---
title: "Lab 4 — Certificar la tierra y migrar"
subtitle: "PROCEDE en los ejidos de México (réplica de de Janvry et al., 2015)"
author: "Economía del Desarrollo (06230) · Universidad ICESI"
lang: es
date: today
format:
  html:
    theme: cosmo
    toc: true
    toc-title: "Contenido"
    number-sections: true
    embed-resources: true
    fig-width: 8
    fig-height: 5
    df-print: kable
execute:
  warning: false
  message: false
---

## De qué se trata

Hasta 1992, la tierra de los **ejidos** mexicanos —las comunidades agrarias creadas por la
reforma agraria de 1914–1992— no se podía vender ni arrendar, y el derecho a la parcela se
mantenía de una sola forma: **trabajándola**, uno mismo y su familia. La Constitución
ordenaba quitarle la parcela a quien no la cultivara **dos años seguidos** y dársela a otro
beneficiario. El derecho dependía de estar.

En 1992 una reforma constitucional cambió eso, y entre 1993 y 2006 el programa
**PROCEDE** recorrió los ejidos midiendo parcelas y entregando **certificados** a cada
ejidatario. Con el certificado el derecho ya no dependía de usar la tierra: se podía
arrendar o vender a otros ejidatarios, y uno se podía ir sin perderla.

La pregunta de de Janvry, Emerick, Gonzalez-Navarro y Sadoulet es directa:

> **Si la tierra ya no exige que uno se quede, ¿la gente se va?**

Es el canal de Besley y Ghatak (2010) que llamamos «dejar de vigilar con el cuerpo»:
cuando los derechos son inseguros, la gente gasta su propio tiempo en protegerlos. Un
certificado libera ese tiempo.

::: {.callout-warning}
## Acá no hay sorteo: hay calendario
PROCEDE llegó a casi todos los ejidos, pero **en años distintos**. La identificación sale
de comparar a los que se certificaron **antes** con los que todavía no: una **diferencia en
diferencias con adopción escalonada**.

Funciona bajo un supuesto que no se puede probar: que, sin PROCEDE, la migración habría
evolucionado **igual** en los ejidos tempranos y en los tardíos (**tendencias paralelas**).
Si PROCEDE llegó primero adonde la migración ya venía subiendo, el método confunde esa
tendencia con un efecto. @sec-paralelas y @sec-cs ponen el supuesto a prueba, y
@sec-otras busca la misma respuesta en otras dos bases.
:::

## Preparación

```{r setup}
if (!require("pacman")) install.packages("pacman")
pacman::p_load(tidyverse, scales, fixest, broom, did)

hogares     <- read_rds("datos/janvry_hogares.rds")            # Tabla 1 y A4
localidades <- read_rds("datos/janvry_localidades.rds")        # Tabla 2, cols. 1-5
placebo     <- read_rds("datos/janvry_localidades_80_90.rds")  # Tabla 2, col. 6
censo       <- read_rds("datos/janvry_censo_ejidal.rds")       # Tabla 3
procampo    <- read_rds("datos/janvry_procampo.rds")           # Figura 2
satelite    <- read_rds("datos/janvry_satelite.rds")           # Tabla 4 y Figura 1

# El azul del control y el naranja del tratamiento son los mismos de los Labs 2 y 3.
azul    <- "#2c7fb8"
naranja <- "#d95f0e"
colores_cohorte <- c("Certificado en 1997" = "#d95f0e",
                     "Certificado en 1998" = "#fdae61",
                     "Certificado en 1999" = "#a6bddb",
                     "Aún sin certificar en 2000" = "#2c7fb8")

# Saca el coeficiente de una variable de un modelo como una fila de tibble.
fila <- function(modelo, variable, columna) {
  tidy(modelo) |>
    filter(term == variable) |>
    transmute(columna, coef = estimate, ee = std.error, p = p.value,
              n = nobs(modelo))
}

# Para escribir números en el texto con coma decimal.
num <- function(x, d = 4) formatC(x, format = "f", digits = d, decimal.mark = ",")
```

Seis archivos, uno por cada base del paper. El corazón del lab es **hogares**: el panel de
hogares de PROGRESA, 1997–2000, cruzado con el año en que su ejido terminó PROCEDE. Las
otras cinco sirven para ver si la misma historia aparece con otra unidad, otra fuente y
otro período. Ver el [codebook](datos/codebook.md).

## Una mirada a los datos

```{r mirada}
dim(hogares)

hogares |>
  summarise(hogares = n_distinct(hogar), ejidos = n_distinct(ejido),
            estados = n_distinct(estado), anios = n_distinct(anio))
```

Es un **panel**: los mismos hogares observados cuatro años seguidos, en ejidos de siete
estados pobres (Guerrero, Hidalgo, Michoacán, Puebla, Querétaro, San Luis Potosí y
Veracruz). El paper habla de 195 ejidos empatados con PROGRESA; la muestra de la Tabla 1 se
queda solo con los que se certificaron **después de 1996**, porque los que ya estaban
certificados en 1997 no tienen ningún «antes» que aportar.

```{r resultado}
hogares |>
  group_by(anio) |>
  summarise(hogares = n(), tasa_migrante = mean(migrante))
```

El resultado es `migrante`: **1 si el hogar ya tiene un migrante permanente**. Ojo con la
palabra «ya»: la variable es **acumulada**, vale 1 si alguien se fue ese año o cualquier
año anterior de la muestra. Por eso solo puede subir, y sube en todos lados. Lo que importa
no es que suba, sino **dónde sube más**.

```{r tratamiento}
hogares |>
  count(anio_procede, anio, certificado) |>
  pivot_wider(names_from = anio, values_from = n)
```

El tratamiento, `certificado`, no es otra cosa que comparar el año de la encuesta con el
año en que el ejido terminó PROCEDE. Un ejido que terminó en 1997 cuenta como certificado
**desde el inicio de 1998**. Los que terminaron en 2000 o después nunca aparecen tratados
en el panel.

## El calendario de PROCEDE {#sec-calendario}

```{r calendario}
calendario <- satelite |>
  distinct(ejido, anio_procede) |>
  count(anio_procede, name = "ejidos")

hasta_1997 <- with(calendario, sum(ejidos[anio_procede <= 1997]) / sum(ejidos))
```

```{r}
#| label: fig-calendario
#| fig-cap: "Ejidos que terminaron PROCEDE cada año. En naranja, los que cambian de estado dentro del panel PROGRESA."
g1 <- calendario |>
  mutate(ventana = if_else(anio_procede %in% 1997:1999,
                           "Cambian de estado dentro del panel 1997-2000",
                           "Fuera de esa ventana")) |>
  ggplot(aes(anio_procede, ejidos, fill = ventana)) +
  geom_col(width = 0.8) +
  scale_fill_manual(values = c("Cambian de estado dentro del panel 1997-2000" = naranja,
                               "Fuera de esa ventana" = "grey70")) +
  scale_x_continuous(breaks = seq(1993, 2007, by = 2)) +
  scale_y_continuous(labels = label_number(big.mark = ".", decimal.mark = ",")) +
  labs(title = "PROCEDE no llegó a todos al mismo tiempo",
       subtitle = "Ejidos que terminaron la certificación cada año (los 26.481 de la base satelital)",
       x = "Año en que el ejido terminó PROCEDE", y = "Ejidos", fill = NULL,
       caption = "Fuente: de Janvry et al. (2015), datos de réplica (imágenes Landsat + PROCEDE).") +
  theme_minimal(base_size = 13) +
  theme(legend.position = "bottom")
g1
```

El programa fue rapidísimo: el `r num(100 * hasta_1997, 0)` % de los ejidos ya había
terminado en 1997. Pero dejó una cola larga hasta 2006, y esa es la variación que usa el
paper: en cualquier año hay ejidos certificados y ejidos que todavía esperan.

Dentro del panel, los ejidos se parten en **cohortes** según el primer año en que aparecen
certificados:

```{r cohortes}
hogares <- hogares |>
  mutate(
    primer_anio_cert = if_else(anio_procede <= 1999, anio_procede + 1, 0),
    cohorte = case_when(
      anio_procede == 1997 ~ "Certificado en 1997",
      anio_procede == 1998 ~ "Certificado en 1998",
      anio_procede == 1999 ~ "Certificado en 1999",
      TRUE                 ~ "Aún sin certificar en 2000"
    ),
    cohorte = factor(cohorte, levels = names(colores_cohorte))
  )

hogares |>
  distinct(ejido, cohorte) |>
  count(cohorte, name = "ejidos")
```

```{r}
#| label: fig-tendencias
#| fig-cap: "Hogares con un migrante permanente, por cohorte de certificación."
tendencias <- hogares |>
  group_by(cohorte, anio) |>
  summarise(tasa_migrante = mean(migrante), .groups = "drop")

g2 <- ggplot(tendencias, aes(anio, tasa_migrante, color = cohorte)) +
  geom_line(linewidth = 1) +
  geom_point(size = 2.5) +
  scale_color_manual(values = colores_cohorte) +
  scale_y_continuous(labels = label_percent(accuracy = 1)) +
  labs(title = "La migración sube en todos lados; la pregunta es dónde sube MÁS",
       subtitle = "Hogares con un migrante permanente, por cohorte de certificación",
       x = NULL, y = "Hogares con migrante", color = NULL,
       caption = "Fuente: de Janvry et al. (2015), panel PROGRESA 1997-2000.") +
  guides(color = guide_legend(nrow = 2)) +
  theme_minimal(base_size = 13) +
  theme(legend.position = "bottom")
g2
```

::: {.callout-tip}
## Cómo se lee esta gráfica
El **nivel** de cada línea no dice nada: los ejidos difieren en mil cosas fijas —lejanía,
tamaño, tradición migratoria— y el efecto fijo de ejido se las va a llevar todas. Lo que
importa es la **pendiente**: ¿se empina la línea de una cohorte justo después de
certificarse, más de lo que se empinan las de quienes todavía no se certifican?
:::

## El resultado titular {#sec-titular}

### Antes de la regresión: un 2×2 hecho a mano

La cohorte certificada en 1998 cambia de estado entre 1998 y 1999. Los que siguen sin
certificar en 2000 no cambian. La diferencia en diferencias más simple posible:

```{r dd}
dd <- hogares |>
  filter(anio %in% c(1998, 1999),
         cohorte %in% c("Certificado en 1998", "Aún sin certificar en 2000")) |>
  group_by(cohorte, anio) |>
  summarise(tasa = mean(migrante), .groups = "drop") |>
  pivot_wider(names_from = anio, values_from = tasa, names_prefix = "a") |>
  mutate(cambio = a1999 - a1998)

dd
did_2x2 <- diff(rev(dd$cambio))
```

La cohorte tratada subió `r num(dd$cambio[1])`; el control, `r num(dd$cambio[2])`. La
resta de las restas da **`r num(did_2x2)`**. El segundo «menos» es el que hace el trabajo:
se lleva todo lo que le pasó a todos en 1999 —una crisis, una sequía, el dólar— y deja solo
lo que le pasó de más a quien se certificó.

### La regresión de efectos fijos

La ecuación (1) del paper generaliza esa resta a todas las cohortes y todos los años:

$$
y_{ijt} = \delta\,\text{Certif}_{jt} + \gamma_j + \alpha_t + \varepsilon_{ijt}
$$

con $\gamma_j$ un efecto fijo de **ejido** (todo lo fijo del ejido) y $\alpha_t$ un efecto
fijo de **año** (todo lo que le pasa a todos en $t$). Los errores estándar se agrupan por
ejido, porque el tratamiento se asigna a nivel de ejido.

```{r titular}
m_titular <- feols(migrante ~ certificado | ejido + anio,
                   data = hogares, cluster = ~ejido)
summary(m_titular)

media_dep <- mean(hogares$migrante)
efecto_relativo <- coef(m_titular)[["certificado"]] / media_dep
```

**El paper reporta 0,0149 (EE 0,0061) con 27.189 observaciones** (Tabla 1, col. 1). La
réplica da **`r num(coef(m_titular)[["certificado"]])`** (EE
`r num(se(m_titular)[["certificado"]])`) con `r format(nobs(m_titular), big.mark = ".", decimal.mark = ",")`
observaciones: el mismo número.

Tener el certificado sube `r num(100 * coef(m_titular)[["certificado"]], 1)` **puntos** la
probabilidad de que el hogar tenga un migrante. Suena a poco, pero sobre una media de
`r num(100 * media_dep, 1)` % es un aumento de **`r num(100 * efecto_relativo, 0)` %**. Esa
es la cifra del resumen del paper.

## ¿Aguanta? Las otras cinco columnas de la Tabla 1 {#sec-robustez}

Cada columna ataca una amenaza distinta. Lea la pregunta antes que el número.

```{r tabla1}
# (2) ¿Cambiaron los hogares, o NAFTA cambió los precios agrícolas?
m2 <- feols(migrante ~ certificado + propietario + hombres_17a30 + jefa_mujer +
              edad_jefe + valor_agricola | ejido + anio,
            data = hogares, cluster = ~ejido)

# (3) ¿Y si el efecto fijo de ejido no basta? Uno por HOGAR.
#     fixef.rm = "none" deja los hogares observados un solo año, como Stata.
m3 <- feols(migrante ~ certificado | hogar + anio,
            data = hogares, cluster = ~ejido, fixef.rm = "none")

# (4) ¿Y si cada estado tuvo su propia evolución? Año x estado.
m4 <- feols(migrante ~ certificado | ejido + estado^anio,
            data = hogares, cluster = ~ejido)

# (5) ¿Y si los hogares con más jóvenes migraban más con el tiempo de todos modos?
m5 <- feols(migrante ~ certificado + propietario + hombres_17a30 + jefa_mujer + edad_jefe +
              i(anio, propietario, 1997) + i(anio, hombres_17a30, 1997) +
              i(anio, jefa_mujer, 1997) + i(anio, edad_jefe, 1997) | ejido + anio,
            data = hogares, cluster = ~ejido)

# (6) ¿Y si PROCEDE llegó antes a ejidos que iban a migrar más de todos modos?
m6 <- feols(migrante ~ certificado +
              i(anio, ejidatarios, 1997) + i(anio, area_total, 1997) +
              i(anio, no_votantes, 1997) + i(anio, latitud, 1997) +
              i(anio, longitud, 1997) + i(anio, dist_ciudad_km, 1997) +
              i(anio, prop_parcelada, 1997) + i(anio, marginacion, 1997) | ejido + anio,
            data = hogares, cluster = ~ejido)

tabla1 <- bind_rows(
  fila(m_titular, "certificado", "(1) Efectos fijos de ejido y año"),
  fila(m2, "certificado", "(2) + controles de hogar y valor agrícola"),
  fila(m3, "certificado", "(3) Efectos fijos de hogar"),
  fila(m4, "certificado", "(4) Año x estado"),
  fila(m5, "certificado", "(5) Características del hogar x año"),
  fila(m6, "certificado", "(6) Características del ejido x año")
)
tabla1 |> mutate(across(c(coef, ee, p), \(x) round(x, 4)))
```

| Columna | Publicado | N publicado |
|---|---|---|
| (1) | 0,0149 (0,0061) | 27.189 |
| (2) | 0,0147 (0,0066) | 23.421 |
| (3) | 0,0153 (0,0062) | 27.189 |
| (4) | 0,0172 (0,0059) | 27.189 |
| (5) | 0,0157 (0,0063) | 24.533 |
| (6) | 0,0130 (0,0062) | 27.189 |

Los coeficientes y las N coinciden. Algún error estándar difiere en el cuarto decimal
porque Stata y `fixest` no cuentan igual los grados de libertad cuando hay efectos fijos
(volvemos sobre esto en @sec-paralelas, donde sí importa).

La columna 6 es la más importante. PROCEDE terminó antes en ejidos **más cerca de las
ciudades**, por ejemplo. El efecto fijo ya se lleva la distancia, pero no que los ejidos
cercanos a las ciudades hayan migrado cada vez más en esos años **por estar cerca de las
ciudades**. Interactuar las características del ejido con el año controla justo eso, y el
coeficiente apenas se mueve.

::: {.callout-important}
## Lo que esta tabla NO prueba
Las seis columnas son la **misma comparación** con más cosas a la derecha. Si hay algo que
**no se observa** y que cambió justo cuando llegó PROCEDE, ninguna columna lo ve. Que el
coeficiente sea estable es buena señal, no una prueba.
:::

## ¿Tendencias paralelas? {#sec-paralelas}

El supuesto no se puede probar, pero sí se puede **atacar por su lado visible**: antes de
certificarse, ¿los ejidos tempranos y los tardíos se movían igual?

### La Tabla A4 del apéndice

Se colapsa a nivel de ejido × año y se miran **solo los años antes de certificarse**. Si el
año de PROCEDE predice los cambios de migración *antes* del programa, el calendario no es
inocente.

```{r a4}
ejido_anio <- hogares |>
  group_by(ejido, anio_procede, anio) |>
  summarise(migrante = mean(migrante), .groups = "drop") |>
  arrange(ejido, anio) |>
  group_by(ejido) |>
  # El cambio contra el año anterior, solo si el año anterior existe (como l. en Stata)
  mutate(cambio = if_else(lag(anio) == anio - 1, migrante - lag(migrante), NA_real_)) |>
  ungroup() |>
  mutate(py99 = anio_procede == 1999, py00 = anio_procede == 2000,
         py01 = anio_procede > 2000)

pre <- ejido_anio |> filter(!is.na(cambio), anio <= anio_procede)

a4_1 <- feols(cambio ~ py99 + py00 + py01, data = filter(pre, anio == 1998), vcov = "hetero")
a4_2 <- feols(cambio ~ py00 + py01 | anio, cluster = ~ejido,
              data = filter(pre, anio <= 1999, anio_procede >= 1999))
a4_3 <- feols(cambio ~ py01 | anio, cluster = ~ejido,
              data = filter(pre, anio <= 2000, anio_procede >= 2000))

etable(a4_1, a4_2, a4_3, digits = 4)

p_pre_1 <- wald(a4_1, keep = "py", print = FALSE)$p
p_pre_2 <- wald(a4_2, keep = "py", print = FALSE)$p
```

Las pruebas conjuntas dan p = `r num(p_pre_1, 3)` y p = `r num(p_pre_2, 3)` (el apéndice
publica 0,190 y 0,493). No se rechaza que el año de PROCEDE sea irrelevante para la
migración **antes** del programa.

La columna 4 busca otra cosa: una **caída justo antes** de certificarse (el *Ashenfelter
dip*). Si los hogares se quedaron a cuidar la parcela mientras PROCEDE medía linderos, el
«efecto» podría ser solo la vuelta a lo normal.

```{r a4-4}
a4_4 <- feols(migrante ~ anio_de + anio_antes + dos_antes | anio + ejido,
              data = ejido_anio |>
                filter(anio <= anio_procede) |>
                mutate(anio_de    = as.numeric(anio == anio_procede),
                       anio_antes = as.numeric(anio == anio_procede - 1),
                       dos_antes  = as.numeric(anio == anio_procede - 2)),
              fixef.rm = "none",
              vcov = vcov_cluster(~ejido, ssc = ssc(fixef.K = "full")))
summary(a4_4)
```

Publicado: 0,0018 (0,0150), −0,0021 (0,0107) y −0,0015 (0,0089), N = 406. Igual.

::: {.callout-note}
## Una trampa de réplica: los grados de libertad
Fíjese en la línea `ssc(fixef.K = "full")`. Stata, al correr `reg` con dummies de ejido,
cuenta los 127 efectos fijos como parámetros cuando corrige los errores estándar por
muestra pequeña; `fixest`, por defecto, no. Con 27.189 observaciones eso no cambia nada
(es el cuarto decimal de @sec-robustez). Con **406 observaciones y 127 efectos fijos**, sí:
sin esa línea los coeficientes salen idénticos pero los EE salen alrededor de 20 % **más
chicos**, y por eso demasiado optimistas. Ninguno de los dos programas avisa.
:::

**Lo que el Escéptico debe decir.** «No rechazar» no es «probar». Los EE de la columna 4
son del mismo tamaño que el efecto que estamos buscando (0,015). Con 127 ejidos, una
pre-tendencia de ese tamaño pasaría sin ser detectada.

### El estudio de evento

En vez de **un** coeficiente, uno por cada año relativo a la certificación. Los de antes de
0 son la prueba visual de tendencias paralelas; los de después muestran cómo se acumula el
efecto. Usamos `sunab()` (Sun y Abraham, 2021), que compara cada cohorte solo contra
quienes no están tratados; @sec-cs explica por qué eso importa.

```{r evento}
hogares <- hogares |>
  mutate(cohorte_sa = if_else(primer_anio_cert == 0, 10000, primer_anio_cert))

m_evento <- feols(migrante ~ sunab(cohorte_sa, anio) | ejido + anio,
                  data = hogares, cluster = ~ejido)

evento <- tidy(m_evento) |>
  mutate(t = as.integer(str_extract(term, "-?\\d+$"))) |>
  select(t, coef = estimate, ee = std.error) |>
  bind_rows(tibble(t = -1L, coef = 0, ee = 0)) |>
  arrange(t)
evento |> mutate(across(c(coef, ee), \(x) round(x, 4)))
```

```{r}
#| label: fig-evento
#| fig-cap: "Estudio de evento (Sun y Abraham). Año −1 como referencia; intervalos al 95 %."
g3 <- ggplot(evento, aes(t, coef)) +
  geom_hline(yintercept = 0, color = "grey40") +
  geom_vline(xintercept = -0.5, linetype = "dashed", color = "grey50") +
  geom_errorbar(aes(ymin = coef - 1.96 * ee, ymax = coef + 1.96 * ee),
                width = 0.12, color = ifelse(evento$t < 0, azul, naranja)) +
  geom_point(size = 3, color = ifelse(evento$t < 0, azul, naranja)) +
  scale_x_continuous(breaks = -3:2) +
  scale_y_continuous(labels = label_number(decimal.mark = ",")) +
  labs(title = "Antes de certificarse, nada claro; después, el efecto se acumula",
       subtitle = "Estudio de evento (Sun y Abraham), año -1 como referencia; IC al 95 %",
       x = "Años desde la certificación", y = "Efecto sobre P(hogar con migrante)",
       caption = "Fuente: de Janvry et al. (2015), datos de réplica; cálculo propio.") +
  theme_minimal(base_size = 13)
g3
```

Después de certificarse, el efecto crece año a año, como debe crecer en una variable
acumulada. Antes, los puntos son **negativos** aunque no significativos: si algo, los
ejidos tratados migraban un poco **menos** que el año previo a certificarse. El año −3 solo
existe para una cohorte y el −2 para dos, por eso sus intervalos son tan anchos. ¿Es eso
una tendencia que ya venía subiendo? Los datos no alcanzan para decidirlo, y esa es una
buena pregunta para el Escéptico.

## El problema del TWFE con adopción escalonada {#sec-cs}

La regresión de @sec-titular se llama TWFE (*two-way fixed effects*). Por dentro promedia
**muchas comparaciones 2×2**, y no todas son limpias. Cuando la cohorte de 1999 se
certifica, el TWFE usa como «control» a la cohorte de 1998, **que ya estaba tratada**. Si
el efecto **crece con el tiempo** —y acá crece—, esa comparación resta parte del efecto y
sesga el promedio. Es la crítica de Goodman-Bacon (2021) y de Callaway y Sant'Anna
(2021), posterior al paper.

La solución de Callaway y Sant'Anna: estimar un efecto por cada cohorte $g$ y cada año
$t$, el $ATT(g,t)$, usando como control **solo a quienes todavía no están tratados**, y
después promediar.

```{r cs}
set.seed(2026)   # los intervalos simultáneos salen de un bootstrap
cs <- att_gt(yname = "migrante", tname = "anio", idname = "hogar",
             gname = "primer_anio_cert", data = as.data.frame(hogares),
             panel = TRUE, allow_unbalanced_panel = TRUE,
             control_group = "notyettreated", clustervars = "ejido",
             est_method = "reg", base_period = "universal")

cs_simple   <- aggte(cs, type = "simple")
cs_dinamico <- aggte(cs, type = "dynamic")

tidy(cs) |>
  select(cohorte = group, anio = time, att = estimate, ee = std.error) |>
  mutate(across(c(att, ee), \(x) round(x, 4)))
```

```{r comparacion}
sa_att <- summary(m_evento, agg = "ATT")$coeftable["ATT", ]

comparacion <- tibble(
  estimador = c("TWFE (paper, Tabla 1 col. 1)",
                "Sun y Abraham (promedio post)",
                "Callaway y Sant'Anna (no aún tratados)"),
  att = c(coef(m_titular)[["certificado"]], sa_att[["Estimate"]], cs_simple$overall.att),
  ee  = c(se(m_titular)[["certificado"]], sa_att[["Std. Error"]], cs_simple$overall.se)
)
comparacion |> mutate(across(c(att, ee), \(x) round(x, 4)))
```

```{r}
#| label: fig-cs
#| fig-cap: "Tres estimadores del mismo efecto, con intervalos al 95 %."
#| fig-height: 4.5
g4 <- comparacion |>
  mutate(estimador = fct_rev(fct_inorder(estimador))) |>
  ggplot(aes(att, estimador)) +
  geom_vline(xintercept = 0, color = "grey40") +
  geom_errorbar(aes(xmin = att - 1.96 * ee, xmax = att + 1.96 * ee),
                width = 0.15, orientation = "y", color = naranja) +
  geom_point(size = 3.5, color = naranja) +
  scale_x_continuous(labels = label_number(decimal.mark = ",")) +
  labs(title = "Con estimadores modernos el efecto se achica",
       subtitle = "Efecto sobre P(hogar con migrante); IC al 95 %. El de Callaway y Sant'Anna toca el cero",
       x = "Efecto promedio", y = NULL,
       caption = "Fuente: de Janvry et al. (2015), datos de réplica; cálculo propio.") +
  theme_minimal(base_size = 13) +
  theme(plot.title.position = "plot")
g4
```

::: {.callout-important}
## Lectura honesta
El **signo y el orden de magnitud sobreviven**: los tres estimadores dicen que certificar
aumentó la migración en algo más de un punto. Pero el punto baja de
`r num(comparacion$att[1])` a `r num(comparacion$att[3])` con Callaway y Sant'Anna, y su
intervalo (`r num(comparacion$att[3] - 1.96 * comparacion$ee[3])` a
`r num(comparacion$att[3] + 1.96 * comparacion$ee[3])`) incluye el cero. Con 127 ejidos y un
solo año antes del tratamiento para la primera cohorte, los datos de hogares no dan para
mucho más.

Esta no es una crítica a los autores: el estimador no existía cuando escribieron. Pero es
la razón por la que importa que el paper **no descanse en una sola base**.
:::

## Otras dos bases, el mismo signo {#sec-otras}

### Población de las localidades: censos 1990 y 2000 (Tabla 2)

Otra unidad (la localidad), otra fuente (el censo), otro período y **todo el país**, no
solo localidades pobres. Solo dos fotos: 1990 (antes) y 2000 (después). La comparación es
entre localidades de ejidos certificados en 1993–1999 y las de ejidos certificados después.
La regla de muestra del paper (nota 14) deja solo las localidades con más de 20 habitantes
en 1990, porque las muy pequeñas desaparecen o se reagrupan.

```{r tabla2}
loc <- localidades |>
  filter(pob_1990 > 20) |>
  mutate(
    despues = as.numeric(anio == 2000),
    cert_93_99 = as.numeric(anio_procede >= 1993 & anio_procede <= 1999),
    cert_x_2000 = cert_93_99 * despues,
    anios_cert  = if_else(anio_procede < 2000, 2000 - anio_procede, 0),
    cert_x_2000_x_anios = cert_x_2000 * anios_cert,
    temprano_x_2000 = as.numeric(anio_procede <= 1996) * despues,
    tardio_x_2000   = as.numeric(anio_procede %in% 1997:1999) * despues
  )

t2_1 <- feols(poblacion ~ despues + cert_x_2000 | ejido, loc, cluster = ~ejido)
t2_2 <- feols(log_pob ~ despues + cert_x_2000 | ejido, loc, cluster = ~ejido)
t2_3 <- feols(log_pob ~ despues + cert_x_2000 + valor_agricola | ejido, loc, cluster = ~ejido)
t2_4 <- feols(log_pob ~ despues + cert_x_2000 + cert_x_2000_x_anios | ejido, loc, cluster = ~ejido)
t2_5 <- feols(log_pob ~ despues + temprano_x_2000 + tardio_x_2000 | ejido, loc, cluster = ~ejido)

# Col. 6, el PLACEBO: la misma comparación una década antes, cuando PROCEDE no existía.
t2_6 <- feols(log_pob ~ I(anio == 1990) + cert_93_99_x_1990 | ejido,
              data = filter(placebo, pob_1980 > 20), cluster = ~ejido)

etable(t2_1, t2_2, t2_3, t2_4, t2_5, t2_6, digits = 4, fitstat = ~n)
```

::: {.callout-note}
## Otra trampa de réplica: `%in%` y los faltantes
Para construir `cert_93_99` usamos `anio_procede >= 1993 & anio_procede <= 1999` y no
`anio_procede %in% 1993:1999`, que parece lo mismo. No lo es: `%in%` le da `FALSE` a una
localidad **sin** año de PROCEDE y la mete como control; la comparación le da `NA` y la
saca de la muestra, que es lo que hace Stata. Con `%in%` la columna 2 da −0,0401 en vez de
−0,0404. No hay error, no hay advertencia: simplemente la tabla deja de ser la del paper.
:::

Toda la Tabla 2 replica exacta: −3,6893 (1,1485) personas, −0,0404 (0,0128) en logaritmos,
−0,0592 (0,0144) para los certificados antes de 1997 y −0,0196 (0,0151) para los de
1997–1999, con `r format(nobs(t2_2), big.mark = ".", decimal.mark = ",")` observaciones
(`r format(nobs(t2_2) / 2, big.mark = ".", decimal.mark = ",")` localidades).

```{r temprano-tardio}
V <- vcov(t2_5)
dif <- coef(t2_5)[["temprano_x_2000"]] - coef(t2_5)[["tardio_x_2000"]]
ee_dif <- sqrt(V["temprano_x_2000", "temprano_x_2000"] + V["tardio_x_2000", "tardio_x_2000"] -
                 2 * V["temprano_x_2000", "tardio_x_2000"])
p_dif <- 2 * pt(-abs(dif / ee_dif), df = degrees_freedom(t2_5, "t"))
```

Las localidades de ejidos certificados perdieron un
`r num(-100 * coef(t2_2)[["cert_x_2000"]], 1)` % más de población, y la pérdida es mayor
donde el certificado llevaba más años: temprano contra tardío difieren en
`r num(dif)` (p = `r num(p_dif, 3)`). El **placebo** de 1980–1990 da
`r num(coef(t2_6)[["cert_93_99_x_1990"]])` (EE `r num(se(t2_6)[["cert_93_99_x_1990"]])`):
antes de PROCEDE, las dos poblaciones evolucionaban igual. Esta es, de hecho, la prueba de
tendencias paralelas **más convincente** del paper: tiene una década entera de «antes».

### El censo ejidal 2007 (Tabla 3)

La tercera base es la más débil: es un **corte transversal**. En 2007 todos los ejidos ya
estaban certificados, así que solo se puede comparar **cuántos años** llevaba cada uno.

```{r tabla3}
t3_1 <- feols(jovenes_migran ~ anios_certificado | estado, censo, cluster = ~municipio)
t3_2 <- feols(jovenes_migran ~ anios_certificado + semilla_mejorada + tractor +
                electricidad + log_dist_pa | estado, censo, cluster = ~municipio)
etable(t3_1, t3_2, digits = 4, fitstat = ~n)
```

Publicado: 0,0035 (0,0013) y 0,0039 (0,0013), con 19.670 y 19.600 ejidos. Igual. Cada año
más con certificado sube cerca de 0,4 puntos la probabilidad de que la mayoría de los
jóvenes se vaya. Sin efecto fijo de ejido, esta regresión vale lo que valga el supuesto de
que los ejidos tempranos y tardíos eran iguales en todo lo demás. Sirve como **coherencia**,
no como prueba independiente.

## ¿Y la tierra? Migración sin abandono {#sec-tierra}

Si la gente se va, ¿la tierra queda baldía? Ese es el temor clásico contra liberalizar los
mercados de tierra. El paper dice que no: los que se quedan cultivan la tierra de los que
se fueron.

### PROCAMPO, 1995 contra 2012 (Figura 2)

PROCAMPO es el programa de pagos por hectárea creado para compensar a los agricultores por
el TLCAN. Sus registros dicen, ejido por ejido, cuántos productores cobraron y por cuánta
área. Se compara el cambio 1995–2012 según el año en que el ejido se certificó, contra los
certificados en 2005 o después.

```{r procampo}
procampo <- procampo |>
  mutate(d_productores = log_productores_2012 - log_productores_1995,
         d_area        = log_area_2012 - log_area_1995,
         d_area_x_prod = (log_area_2012 - log_productores_2012) -
                         (log_area_1995 - log_productores_1995),
         anio_cert     = pmin(anio_procede, 2005))

m_fig2 <- feols(c(d_productores, d_area, d_area_x_prod) ~ i(anio_cert, ref = 2005) | estado,
                data = procampo, cluster = ~municipio)

fig2 <- map_dfr(1:3, function(k) {
  tidy(m_fig2[[k]]) |>
    mutate(panel = c("Cambio en log de productores", "Cambio en log del área",
                     "Cambio en log del área por productor")[k],
           anio = as.integer(str_extract(term, "\\d{4}")))
}) |>
  mutate(panel = fct_inorder(panel))
```

```{r}
#| label: fig-procampo
#| fig-cap: "Réplica de la Figura 2 del paper. Referencia: ejidos certificados en 2005 o después; intervalos al 95 %."
#| fig-width: 10
#| fig-height: 4.5
g5 <- ggplot(fig2, aes(anio, estimate)) +
  geom_hline(yintercept = 0, linetype = "dashed", color = "grey40") +
  geom_errorbar(aes(ymin = estimate - 1.96 * std.error, ymax = estimate + 1.96 * std.error),
                width = 0.3, color = azul) +
  geom_point(size = 2.5, color = naranja) +
  facet_wrap(~ panel) +
  scale_x_continuous(breaks = c(1993, 1996, 1999, 2002)) +
  scale_y_continuous(labels = label_number(decimal.mark = ",")) +
  labs(title = "Menos productores, la misma área: las fincas se agrandaron",
       subtitle = "Cambio 1995-2012 según el año de certificación, contra los certificados en 2005 o después",
       x = "Año en que el ejido terminó PROCEDE", y = "Coeficiente",
       caption = "Fuente: de Janvry et al. (2015), datos de réplica (PROCAMPO); réplica de la Figura 2.") +
  theme_minimal(base_size = 12)
g5
```

Los ejidos certificados primero (1993–1997) perdieron entre 10 y 15 % de sus productores,
pero **no** perdieron área cultivada. Resultado: el área por productor subió, por ejemplo,
`r num(100 * coef(m_fig2[[3]])[["anio_cert::1994"]], 0)` % en los certificados en 1994. Es
la **consolidación** que predice la teoría cuando se abre el mercado de tierras.

### Imágenes satelitales, 1993–2002–2007 (Tabla 4)

```{r tabla4}
t4 <- feols(log_area_agricola ~ certificado | ejido + anio,
            data = satelite, cluster = ~ejido, fixef.rm = "none")
summary(t4)
```

Publicado: 0,0013 (0,0093), N = 63.392. Un **cero bien medido**: certificar no cambió el
área cultivada del ejido.

## Guardar las gráficas y los números titulares

```{r guardar}
dir.create("figuras", showWarnings = FALSE)
ggsave("figuras/1-calendario-procede.png",        g1, width = 8,  height = 5,   dpi = 150)
ggsave("figuras/2-tendencias-por-cohorte.png",    g2, width = 8,  height = 5,   dpi = 150)
ggsave("figuras/3-estudio-de-evento.png",         g3, width = 8,  height = 5,   dpi = 150)
ggsave("figuras/4-twfe-vs-callaway-santanna.png", g4, width = 8,  height = 4.5, dpi = 150)
ggsave("figuras/5-consolidacion-procampo.png",    g5, width = 10, height = 4.5, dpi = 150)

jsonlite::write_json(list(
  certif_coef       = round(coef(m_titular)[["certificado"]], 4),
  certif_se         = round(se(m_titular)[["certificado"]], 4),
  n_obs             = nobs(m_titular),
  n_hogares         = n_distinct(hogares$hogar),
  n_ejidos          = n_distinct(hogares$ejido),
  media_dep         = round(media_dep, 4),
  efecto_relativo   = round(efecto_relativo, 3),
  certif_coef_col6  = round(coef(m6)[["certificado"]], 4),
  p_pretendencias   = round(p_pre_1, 3),
  sunab_att         = round(comparacion$att[2], 4),
  sunab_att_se      = round(comparacion$ee[2], 4),
  cs_att            = round(cs_simple$overall.att, 4),
  cs_att_se         = round(cs_simple$overall.se, 4),
  pob_log_coef      = round(coef(t2_2)[["cert_x_2000"]], 4),
  pob_log_se        = round(se(t2_2)[["cert_x_2000"]], 4),
  pob_placebo_coef  = round(coef(t2_6)[["cert_93_99_x_1990"]], 4),
  n_localidades     = nobs(t2_2) / 2,
  jovenes_coef      = round(coef(t3_1)[["anios_certificado"]], 4),
  area_agricola_coef = round(coef(t4)[["certificado"]], 4),
  area_x_prod_1994  = round(coef(m_fig2[[3]])[["anio_cert::1994"]], 3)
), "results.json", auto_unbox = TRUE, pretty = TRUE)
```

## Síntesis y discusión

- Certificar la tierra subió `r num(100 * coef(m_titular)[["certificado"]], 1)` puntos
  (`r num(100 * efecto_relativo, 0)` %) la probabilidad de que un hogar ejidal tuviera un
  migrante permanente (@sec-titular). El resultado aguanta controles, efectos fijos de
  hogar y tendencias por estado y por características del ejido (@sec-robustez).
- Otra base, otra unidad, otro período: las localidades de ejidos certificados perdieron
  `r num(-100 * coef(t2_2)[["cert_x_2000"]], 1)` % más de población, más cuanto antes se
  certificaron, y el placebo 1980–1990 da cero (@sec-otras).
- La tierra **no se abandonó**: menos productores, la misma área, fincas más grandes
  (@sec-tierra). Migración y consolidación son dos caras del mismo mercado que se abre.
- Con los estimadores modernos de DiD escalonado, el efecto en hogares se achica y pierde
  precisión (@sec-cs). El signo sobrevive; la precisión de la Tabla 1, no del todo. La
  fuerza del paper está en que **tres bases independientes** apuntan para el mismo lado.

::: {.callout-note}
## Para discutir en clase
1. ¿Por qué deberíamos creer que esto es causal si no hubo sorteo? Compare lo que hubo que
   defender acá con lo que compró el sorteo en el Lab 3 y la frontera en el Lab 2.
2. **Para el Escéptico.** ¿Qué determinó el orden en que PROCEDE llegó a los ejidos? Si llegó
   primero a los más organizados o mejor conectados, ¿no son esos también los que tienen
   redes de migración que maduran justo en esos años? ¿Qué prueba de @sec-paralelas o de
   @sec-otras responde mejor a eso, y cuál no lo responde?
3. En @sec-cs, el efecto pasa de 0,015 a cerca de 0,011 y su intervalo toca el cero.
   ¿Cambia eso la conclusión del paper? ¿Cuál de las tres bases le parece ahora la
   evidencia más fuerte, y por qué?
4. Besley y Ghatak (2010) describen varios canales por los que los derechos de propiedad
   afectan el desarrollo. ¿Cuál es el que este paper documenta? Compare con Goldstein et
   al. (2018) en Benín: allá demarcar cambió la **inversión**; acá certificar cambió la
   **asignación del trabajo**.
5. Galán (2024) encuentra que la tierra de la reforma agraria colombiana de 1968 tampoco
   «ató» a las familias al campo: los hijos de los beneficiarios migraron más a las
   ciudades. ¿Qué tienen en común los dos casos? ¿Qué le diría a quien diseña hoy una
   política de formalización de tierras en Colombia?
:::

---

*Datos: paquete de réplica de de Janvry, A., Emerick, K., Gonzalez-Navarro, M. y Sadoulet,
E. (2015), "Delinking Land Rights from Land Use: Certification and Migration in Mexico",
American Economic Review 105(10), 3125–3149. Depósito openICPSR-112931, datos bajo licencia
[CC BY 4.0](https://creativecommons.org/licenses/by/4.0). Ver
[`datos/SOURCE.md`](datos/SOURCE.md).*
