---
title: "Lab 3 — Redes sociales y adopción de tecnología en Malawi"
subtitle: "A quién le cuentan primero (réplica de Beaman et al., 2021)"
author: "Economía del Desarrollo (06230) · Universidad ICESI"
lang: es
date: today
format:
  html:
    theme: cosmo
    toc: true
    toc-title: "Contenido"
    number-sections: true
    embed-resources: true
    fig-width: 8
    fig-height: 5
    df-print: kable
execute:
  warning: false
  message: false
---

## De qué se trata

La **siembra en hoyos** (*pit planting*) es una técnica barata de conservación de suelo y
agua: en vez de arar el campo entero, se abren hoyos donde va la semilla. No cuesta
insumos, aumenta el rendimiento en terrenos secos y en Malawi el servicio de extensión
agrícola lleva años tratando de difundirla. Casi nadie la usa.

En **200 aldeas** de tres distritos semiáridos, un programa capacitó a **dos
agricultores** por aldea para que la enseñaran a sus vecinos. Lo que se aleatorizó no fue
el programa —todas las aldeas lo recibieron— sino **la regla para elegir a esos dos**:

1. **Benchmark** — los elige el extensionista, como se ha hecho siempre.
2. **Geo** — los elige un algoritmo que solo sabe quién vive cerca de quién.
3. **Contagio simple** — un algoritmo de teoría de redes que supone que a la gente le
   basta **un** vecino adoptante para convencerse.
4. **Contagio complejo** — el mismo algoritmo, pero suponiendo que hacen falta **dos**.

La pregunta de Beaman, BenYishay, Magruder y Mobarak es de una economía brutal:

> **Con el mismo programa y el mismo presupuesto, ¿cambia algo elegir distinto a quién
> le cuentan primero?**

::: {.callout-warning}
## El supuesto acá viene con el diseño — pero no sale gratis
A diferencia del Lab 2, no vamos a defender ninguna continuidad. Los cuatro grupos son
comparables **porque hubo un sorteo**, y un sorteo no deja nada por fuera: ni lo que
observamos ni lo que no. Ese es el lujo de un experimento.

Lo que el sorteo **no** compra: el año 3 pierde un distrito entero (200 → 141 aldeas), un
agricultor de una aldea tratada le puede contar a un primo de una aldea de comparación
(**derrames**), cuatro brazos × dos resultados × dos años son **muchas pruebas a la vez**,
y todo esto ocurre con una tecnología concreta en tres distritos concretos. Un RCT
resuelve el problema de la selección, no todos los problemas.
:::

## Preparación

`pacman` instala lo que falte y carga lo que ya esté: una sola línea para todo.

```{r setup}
if (!require("pacman")) install.packages("pacman")
pacman::p_load(tidyverse, scales, fixest, broom)

aldeas <- read_rds("datos/beaman_redes_aldeas.rds") |>
  as_tibble()

socios <- read_rds("datos/beaman_redes_socios.rds") |>
  as_tibble()

# El azul del control y el naranja del tratamiento son los mismos del Lab 2.
colores_brazo <- c("Benchmark" = "#2c7fb8", "Geo"      = "#a6bddb",
                   "Simple"    = "#fdae61", "Complejo" = "#d95f0e")
```

Dos archivos: **aldeas** (las 200 aldeas del experimento, que es la unidad de la Tabla 2
del paper) y **socios** (los agricultores que cada algoritmo elegiría, para verificar que
el tratamiento se implementó como estaba diseñado).

## Una mirada a los datos

```{r mirada}
dim(aldeas)

aldeas |>
  count(brazo)
```

**Benchmark es la categoría omitida.** Los tres coeficientes que vamos a estimar se leen
todos contra ella: contra lo que pasa cuando elige el extensionista.

El sorteo se hizo **por separado dentro de cada distrito**. Por eso el distrito va a
entrar después como efecto fijo: no es un control cosmético que uno agrega por si acaso,
es parte del diseño experimental.

```{r estratos}
aldeas |>
  count(distrito, brazo) |>
  pivot_wider(names_from = brazo, values_from = n)
```

El resultado principal es `adopcion_alguna_a2`: **1 si al menos un agricultor
no-semilla** adoptó la siembra en hoyos en el año 2. Ojo con esa exclusión —los dos
capacitados no cuentan—: si contaran, todas las aldeas darían 1 por construcción y no
habría nada que medir.

```{r atricion}
aldeas |>
  group_by(distrito) |>
  summarise(aldeas = n(), en_el_ano_3 = sum(en_a3))
```

Guarde ese cuadro. El año 3 no es una muestra más pequeña al azar: es la misma muestra
**menos un distrito completo**. Volvemos sobre eso en @sec-robustez.

## Cuatro formas de elegir a quién capacitar {#sec-diseno}

> **Antes de mirar resultados, pregúntese si el tratamiento mordió.** Si los cuatro
> algoritmos hubieran terminado eligiendo gente parecida, no habría experimento que valga:
> estaríamos comparando cuatro versiones de lo mismo.

Un **socio** es quien un algoritmo elegiría como punto de entrada de la información. Si a
su aldea le tocó ese brazo, lo capacitaron —es una **semilla**—; si no, quedó como
contrafactual observable, una **sombra**.

Fíjese en la unidad, porque es lo que hace limpia la comparación: la columna `tipo` **no
es el brazo que recibió la aldea**, es el algoritmo que elegiría a *ese* agricultor. Como
los cuatro algoritmos se pueden correr sobre las 200 aldeas —hayan recibido ese brazo o
no—, comparamos a los elegidos de cada uno en toda la muestra.

Hay dos maneras de medir qué tan conectado está alguien. El **grado** es con cuánta gente
habla. La **centralidad de vector propio** es más sutil: mide qué tan conectada es la
gente con la que habla. Y cada una trae su propio rango, porque el socio más central por
vector propio no siempre es el de más contactos.

```{r centralidad}
tabla_centralidad <- bind_rows(
  socios |>
    filter(rango_ev <= 2) |>
    summarise(valor = mean(centralidad_ev, na.rm = TRUE), n = n(),
              .by = c(tipo, rango_ev)) |>
    rename(rango = rango_ev) |>
    mutate(medida = "Centralidad de vector propio"),
  socios |>
    filter(rango_grado <= 2) |>
    summarise(valor = mean(grado, na.rm = TRUE), n = n(),
              .by = c(tipo, rango_grado)) |>
    rename(rango = rango_grado) |>
    mutate(medida = "Grado (número de contactos)")
)

# Reordenada para que se lea igual que la Tabla 1 del paper.
tabla_centralidad |>
  select(medida, tipo, rango, valor) |>
  pivot_wider(names_from = rango, values_from = valor, names_prefix = "socio_") |>
  arrange(medida, tipo)
```

::: {.callout-important}
## Una trampa de réplica que casi no se ve
Para armar esta tabla hay que ordenar a los socios de cada aldea por centralidad. El
do-file original usa `egen rank(), track` de Stata, que a los **empatados les da a todos
el rango menor y salta el siguiente**: 1, 1, 3. El equivalente en R es
`rank(..., ties.method = "min")`, y así se construyeron `rango_ev` y `rango_grado` en
[`R/00-construir-datos.R`](R/00-construir-datos.R).

Si uno usa `ties.method = "first"` —el reflejo natural, porque parece dar igual— el grado
del brazo complejo pasa de **17,49** a **18,08**. No falla nada. No hay advertencia. La
tabla simplemente deja de ser la del paper.

Ese es el trabajo real de una réplica: no correr la regresión, sino descubrir las
decisiones que el autor tomó y no escribió en el texto.
:::

```{r g-centralidad}
#| label: fig-centralidad
#| fig-cap: "Promedio de los dos socios que elegiría cada algoritmo, en las 200 aldeas."
ggplot(tabla_centralidad, aes(factor(rango), valor, fill = tipo)) +
  geom_col(position = position_dodge(width = 0.8), width = 0.7) +
  facet_wrap(~ medida, scales = "free_y") +
  scale_fill_manual(values = colores_brazo) +
  scale_x_discrete(labels = c("1" = "Socio más central", "2" = "Segundo socio")) +
  labs(x = NULL, y = NULL, fill = NULL,
       caption = "Fuente: Beaman et al. (2021), datos de réplica; réplica de la Tabla 1.") +
  theme_minimal(base_size = 13) +
  theme(legend.position = "bottom")
```

La diferencia entre los algoritmos **no está en el primer socio, está en el segundo**. El
contagio simple supone que basta un contacto adoptante para convencerse, así que gasta su
segundo cupo en la periferia de la red. El contagio complejo supone que hacen falta dos
vecinos adoptando, así que pone a los **dos** socios en el centro y con contactos en
común. Geo, que solo sabe de distancias, no acierta ni con el primero.

## ¿Funcionó la aleatorización? {#sec-balance}

Acá está la diferencia de fondo con el Lab 2. Allá el supuesto de continuidad no se podía
probar, solo atacar. Acá el supuesto **lo garantiza el sorteo**. Pero un sorteo puede
salir torcido por azar, así que igual se verifica: regresamos cada característica de
**línea base** sobre los brazos y pedimos que no pase nada.

Es la misma receta del Lab 2 —cambiar lo que va a la izquierda del `~`— envuelta en una
función para no repetirla cuatro veces.

```{r balance}
covariables_base <- c("compost_base", "fertilizante_base", "hoyos_base", "tam_aldea")

balancear <- function(variable) {
  m <- feols(as.formula(paste(variable, "~ complex + simple + geo | distrito")),
             data = aldeas, cluster = ~aldea, notes = FALSE)
  conjunta <- wald(m, "complex|simple|geo", print = FALSE)
  tidy(m) |>
    filter(term %in% c("complex", "simple", "geo")) |>
    transmute(variable, brazo = term, coef = estimate, ee = std.error,
              p = p.value, p_conjunta = conjunta$p)
}

balance <- map_dfr(covariables_base, balancear)
balance
```

Dividimos `coef / ee` para obtener el **estadístico t**: así variables medidas en unidades
distintas quedan comparables en el mismo eje.

```{r g-balance}
#| label: fig-balance
#| fig-cap: "Diferencia contra Benchmark en las variables de línea base, en unidades de error estándar."
etiquetas_base <- c(compost_base      = "% usa compost",
                    fertilizante_base = "% usa fertilizante",
                    hoyos_base        = "% ya siembra en hoyos",
                    tam_aldea         = "Tamaño de la aldea")

balance |>
  mutate(etiqueta = factor(etiquetas_base[variable], levels = etiquetas_base),
         brazo    = factor(str_to_title(brazo),
                           levels = c("Geo", "Simple", "Complex"),
                           labels = c("Geo", "Simple", "Complejo")),
         t = coef / ee) |>
  ggplot(aes(etiqueta, t, color = brazo)) +
  geom_hline(yintercept = c(-1.96, 1.96), linetype = "dashed", color = "grey60") +
  geom_hline(yintercept = 0, color = "grey30") +
  geom_point(size = 3, position = position_dodge(width = 0.5)) +
  scale_color_manual(values = colores_brazo) +
  coord_cartesian(ylim = c(-3, 3)) +
  labs(x = NULL, y = "t del coeficiente del brazo", color = NULL,
       caption = "Fuente: Beaman et al. (2021), datos de réplica.") +
  theme_minimal(base_size = 13)
```

::: {.callout-note}
## Lo que este balance no alcanza a ver
El paper corre el mismo ejercicio a nivel de **agricultor**, con doce variables del censo
de redes (su Tabla A5), y encuentra una diferencia incómoda: **las fincas de las aldeas
Benchmark son más grandes**, y la prueba conjunta es significativa al 10 %. Los autores
reportan que controlar por eso no cambia ningún resultado.

Nuestro subset es a nivel de aldea, así que ese chequeo hay que leerlo en el paper. Vale
la pena notar el gesto: con doce variables, que **una** salga desbalanceada es lo que uno
espera del azar. Lo que no se vale es no mostrarla.
:::

## La diferencia de medias {#sec-medias}

> **El estimador más honesto de un experimento es una resta.** Si la aleatorización
> funcionó, comparar promedios crudos ya es insesgado. Todo lo que viene después sirve
> para ganar precisión, no para arreglar un sesgo.

```{r medias}
medias_brazo <- aldeas |>
  group_by(brazo) |>
  summarise(aldeas   = n(),
            adopcion = mean(adopcion_alguna_a2),
            ee       = sd(adopcion_alguna_a2) / sqrt(n()),
            .groups  = "drop")

medias_brazo
```

Mire el número de Benchmark antes de seguir. En **3 de cada 5 aldeas** del grupo de
comparación, **dos años después** de haber capacitado a dos vecinos, no había adoptado
**nadie más**. La difusión no es lenta: sencillamente no arranca.

```{r g-adopcion}
#| label: fig-adopcion
#| fig-cap: "Aldeas con al menos un adoptante no-semilla en el año 2, por brazo. La línea punteada es el nivel Benchmark."
ggplot(medias_brazo, aes(brazo, adopcion, fill = brazo)) +
  geom_col(width = 0.65) +
  geom_errorbar(aes(ymin = adopcion - 1.96 * ee, ymax = adopcion + 1.96 * ee),
                width = 0.15, color = "grey30") +
  geom_hline(yintercept = medias_brazo$adopcion[medias_brazo$brazo == "Benchmark"],
             linetype = "dashed", color = "grey40") +
  scale_fill_manual(values = colores_brazo, guide = "none") +
  scale_y_continuous(labels = label_percent()) +
  labs(x = NULL, y = "Aldeas donde alguien adoptó",
       caption = "Fuente: Beaman et al. (2021), datos de réplica.") +
  theme_minimal(base_size = 13)
```

La resta cruda contra Benchmark, sin ningún control de por medio:

```{r restas}
medias_brazo |>
  mutate(diferencia = adopcion - adopcion[brazo == "Benchmark"]) |>
  select(brazo, aldeas, adopcion, diferencia)
```

## La regresión {#sec-estimacion}

La regresión hace lo mismo que la resta, con dos añadidos: absorbe los **efectos fijos de
distrito** —los estratos del sorteo— y ajusta por los tres controles que entraron en la
rutina de re-aleatorización, más el tamaño de la aldea y su cuadrado.

::: {.callout-important}
## Qué está haciendo de verdad `cluster = ~aldea`
Los errores estándar se agrupan por aldea, tal como lo declara el paper. Pero acá hay
**una sola fila por aldea**: agrupar por aldea es lo mismo que pedir errores robustos a
heterocedasticidad, porque no hay nada que agrupar.

No está mal —el resultado es el correcto— pero conviene saber qué hace la línea que uno
escribe. El agrupamiento importa cuando varias observaciones comparten el tratamiento;
si el dato ya viene colapsado al nivel del tratamiento, el trabajo ya está hecho.
:::

```{r estimacion}
m_a2_alguna <- feols(
  adopcion_alguna_a2 ~ complex + simple + geo +
    compost_base + fertilizante_base + hoyos_base + tam_aldea + I(tam_aldea^2) | distrito,
  data = aldeas, cluster = ~aldea
)

# tidy() saca la tabla de coeficientes como un tibble; nos quedamos con los brazos.
tidy(m_a2_alguna) |>
  filter(term %in% c("complex", "simple", "geo"))
```

Como el resultado es una variable 0/1, el coeficiente se lee directo en **puntos
porcentuales**:

```{r efecto-pp}
efecto_principal <- tidy(m_a2_alguna) |>
  filter(term == "complex") |>
  mutate(media_benchmark = mean(aldeas$adopcion_alguna_a2[aldeas$brazo == "Benchmark"]),
         efecto_pp       = estimate * 100,
         aldeas          = nobs(m_a2_alguna)) |>
  select(coeficiente = estimate, ee = std.error, p = p.value,
         media_benchmark, efecto_pp, aldeas)

efecto_principal
```

**Elegir a los dos capacitados con el algoritmo de contagio complejo sube unos 25 puntos
porcentuales la probabilidad de que la difusión arranque**, sobre una base de 42 %. Es
más de la mitad del nivel del grupo de comparación, y no costó un peso adicional: es el
mismo programa, con otra lista de invitados.

### Las otras tres columnas de la Tabla 2

Entre las cuatro columnas cambian solo dos cosas: el **resultado** (¿arrancó la difusión?
frente a ¿qué tan rápido?) y el **año**. Las escribimos una por una para que se vea.

```{r columnas}
m_a3_alguna <- feols(
  adopcion_alguna_a3 ~ complex + simple + geo +
    compost_base + fertilizante_base + hoyos_base + tam_aldea + I(tam_aldea^2) | distrito,
  data = aldeas, cluster = ~aldea
)

m_a2_tasa <- feols(
  tasa_adopcion_a2 ~ complex + simple + geo +
    compost_base + fertilizante_base + hoyos_base + tam_aldea + I(tam_aldea^2) | distrito,
  data = aldeas, cluster = ~aldea
)

m_a3_tasa <- feols(
  tasa_adopcion_a3 ~ complex + simple + geo +
    compost_base + fertilizante_base + hoyos_base + tam_aldea + I(tam_aldea^2) | distrito,
  data = aldeas, cluster = ~aldea
)
```

A cada `tidy()` le pegamos la etiqueta de qué columna es y apilamos con `bind_rows()`.

```{r tabla2}
tabla2 <- bind_rows(
  tidy(m_a2_alguna) |> mutate(columna = "(1) ¿Arrancó? — año 2", n = nobs(m_a2_alguna)),
  tidy(m_a3_alguna) |> mutate(columna = "(2) ¿Arrancó? — año 3", n = nobs(m_a3_alguna)),
  tidy(m_a2_tasa)   |> mutate(columna = "(3) Tasa — año 2",      n = nobs(m_a2_tasa)),
  tidy(m_a3_tasa)   |> mutate(columna = "(4) Tasa — año 3",      n = nobs(m_a3_tasa))
) |>
  filter(term %in% c("complex", "simple", "geo")) |>
  select(columna, brazo = term, coef = estimate, ee = std.error, p = p.value, n) |>
  mutate(coef = round(coef, 3), ee = round(ee, 3), p = round(p, 3))

tabla2
```

Las columnas de **tasa** cuentan una historia distinta y más sobria: la proporción de
agricultores que adopta sube apenas unos 3,6 puntos sobre una base de 3,8 %. Es decir, el
targeting logra que la difusión **empiece** en muchas más aldeas, pero donde empieza sigue
siendo un fenómeno pequeño. Los autores lo argumentan así: con una adopción tan baja, lo
que importa a tres años es si el proceso arranca, porque una aldea con cero adoptantes
después de tres años probablemente no adopte nunca.

## ¿Aguanta el resultado? {#sec-robustez}

> **La lección incómoda del Lab 2, al revés.** Allá había que probar que el resultado no
> dependía de las decisiones del investigador. Acá el sorteo hace ese trabajo, y por eso
> la prueba de robustez cambia de forma: no preguntamos si el número se mueve, sino si
> **se mueve cuando no debería**.

### Con controles y sin controles

En un experimento los controles **no deberían mover el punto**: si el sorteo funcionó,
están incorrelacionados con el tratamiento y solo bajan el ruido. Que el coeficiente salte
al agregarlos es señal de alarma, no de rigor.

```{r controles}
m_pelado <- feols(adopcion_alguna_a2 ~ complex + simple + geo,
                  data = aldeas, vcov = "hetero")

m_solo_ef <- feols(adopcion_alguna_a2 ~ complex + simple + geo | distrito,
                   data = aldeas, cluster = ~aldea)

bind_rows(
  tidy(m_pelado)    |> mutate(especificacion = "1. Solo los brazos"),
  tidy(m_solo_ef)   |> mutate(especificacion = "2. + efectos fijos de distrito"),
  tidy(m_a2_alguna) |> mutate(especificacion = "3. + controles (Tabla 2)")
) |>
  filter(term == "complex") |>
  select(especificacion, coef = estimate, ee = std.error, p = p.value)
```

### Inferencia por aleatorización

El valor p de la regresión sale de una fórmula asintótica: supone que el estimador se
distribuye normal en muestras grandes. Con 200 aldeas eso es discutible, y en un
experimento hay algo mejor: **repetir el sorteo**.

Volvemos a repartir los brazos **dentro de cada distrito** —como se hizo de verdad—,
estimamos otra vez y guardamos el coeficiente. Dos mil veces. Eso construye la
distribución del efecto **si el tratamiento no hiciera nada**. Después miramos qué tan
raro es el número que efectivamente observamos.

```{r inferencia}
set.seed(2026)

una_permutacion <- function() {
  permutada <- aldeas |>
    group_by(distrito) |>
    mutate(brazo_p = sample(brazo)) |>       # re-sorteo dentro del estrato
    ungroup() |>
    mutate(complex_p = as.integer(brazo_p == "Complejo"),
           simple_p  = as.integer(brazo_p == "Simple"),
           geo_p     = as.integer(brazo_p == "Geo"))

  coef(feols(
    adopcion_alguna_a2 ~ complex_p + simple_p + geo_p +
      compost_base + fertilizante_base + hoyos_base + tam_aldea + I(tam_aldea^2) | distrito,
    data = permutada, notes = FALSE
  ))[["complex_p"]]
}

nulos <- map_dbl(1:2000, \(i) una_permutacion())

coef_observado    <- coef(m_a2_alguna)[["complex"]]
p_aleatorizacion  <- mean(abs(nulos) >= abs(coef_observado))

tibble(
  coef_observado,
  p_regresion      = tidy(m_a2_alguna) |> filter(term == "complex") |> pull(p.value),
  p_aleatorizacion
)
```

```{r g-inferencia}
#| label: fig-inferencia
#| fig-cap: "Distribución del coeficiente del brazo Complejo bajo 2.000 re-sorteos dentro de cada distrito."
ggplot(tibble(nulos = nulos), aes(nulos)) +
  geom_histogram(bins = 40, fill = "#a6bddb", color = "white") +
  geom_vline(xintercept = coef_observado, color = "#d95f0e", linewidth = 1) +
  annotate("text", x = coef_observado, y = Inf, label = " efecto observado",
           hjust = 0, vjust = 1.8, size = 3.5, color = "#d95f0e") +
  labs(x = "Coeficiente del brazo Complejo bajo la hipótesis nula",
       y = "Número de sorteos",
       caption = "Fuente: Beaman et al. (2021), datos de réplica; cálculo propio.") +
  theme_minimal(base_size = 13)
```

Cuando los dos valores p coinciden, la aproximación normal estaba bien. Cuando difieren,
**el de aleatorización es el que hay que creer**: no le pide normalidad a nada, solo
reproduce el sorteo que de verdad ocurrió.

### La atrición del año 3

```{r atricion-a3}
aldeas |>
  group_by(distrito) |>
  summarise(aldeas = n(), en_el_ano_3 = sum(en_a3))
```

El coeficiente del año 3 **no es comparable** con el del año 2: entre uno y otro no solo
pasó un año, también cambió el país que estamos mirando. Para compararlos hay que correr
el año 2 sobre las **mismas aldeas** del año 3.

```{r muestras}
m_a2_muestra_a3 <- feols(
  adopcion_alguna_a2 ~ complex + simple + geo +
    compost_base + fertilizante_base + hoyos_base + tam_aldea + I(tam_aldea^2) | distrito,
  data = filter(aldeas, en_a3 == 1), cluster = ~aldea
)

bind_rows(
  tidy(m_a2_alguna)     |> mutate(muestra = "Año 2, las 200 aldeas",     n = nobs(m_a2_alguna)),
  tidy(m_a2_muestra_a3) |> mutate(muestra = "Año 2, solo las del año 3", n = nobs(m_a2_muestra_a3)),
  tidy(m_a3_alguna)     |> mutate(muestra = "Año 3, las mismas aldeas",  n = nobs(m_a3_alguna))
) |>
  filter(term == "complex") |>
  select(muestra, coef = estimate, ee = std.error, n)
```

## Simple contra complejo {#sec-mecanismo}

El titular del paper es **«el contagio complejo le gana al Benchmark»**. La pregunta
interesante es otra: ¿le ganó el contagio complejo al **simple**? Para eso no sirve mirar
si cada coeficiente es significativo por separado —ese es uno de los errores más comunes
al leer una tabla de regresión—; hay que probar la **diferencia**.

Y la varianza de una diferencia no es la suma de las varianzas: hay que restarle dos veces
la covarianza. Por eso vamos a la matriz de varianzas del modelo.

```{r igualdades}
prueba_igualdad <- function(modelo, a, b) {
  V  <- vcov(modelo)
  # Con errores agrupados, los grados de libertad son el número de clústeres
  # menos 1 (acá 199). Usar la t y no la normal cambia el tercer decimal —y es
  # justo lo que hace falta para que dé el número publicado.
  gl <- degrees_freedom(modelo, "t")
  diferencia <- coef(modelo)[[a]] - coef(modelo)[[b]]
  ee <- sqrt(V[a, a] + V[b, b] - 2 * V[a, b])
  tibble(comparacion = paste(a, "=", b),
         diferencia  = diferencia,
         ee          = ee,
         p           = 2 * pt(-abs(diferencia / ee), df = gl))
}

bind_rows(
  prueba_igualdad(m_a2_alguna, "simple",  "complex"),
  prueba_igualdad(m_a2_alguna, "complex", "geo"),
  prueba_igualdad(m_a2_alguna, "simple",  "geo")
)
```

Lea esto con cuidado, porque es lo que separa una lectura ingenua de una lectura
profesional. **No se puede rechazar que los tres algoritmos den lo mismo.** Lo que el
experimento muestra con firmeza es que **alguna** regla de selección le gana a dejar que
el extensionista elija a dedo. Cuál de las tres es la mejor, estos datos no lo resuelven:
50 aldeas por brazo no alcanzan para distinguir 0,252 de 0,155.

Que el paper se titule por el contagio complejo es una decisión de énfasis defendible —es
el coeficiente más grande y es el que la teoría predecía antes de ver los datos— pero el
lector tiene que ver la prueba de igualdad para calibrar cuánto creerle. Igual que en el
Lab 2, donde el coeficiente titular de Dell no era significativo: **el paper lo dice, y
hay que leerlo.**

## Síntesis y discusión

- Elegir a los dos capacitados con el algoritmo de **contagio complejo** sube cerca de
  **25 puntos porcentuales** la probabilidad de que la difusión arranque, sobre una base
  de 42 % (@sec-estimacion). Mismo programa, mismo presupuesto, otra lista de invitados.
- El resultado **no depende de los controles** y sobrevive a la inferencia por
  aleatorización (@sec-robustez): el sorteo es el que está haciendo el trabajo, no la
  especificación.
- Pero **no se puede rechazar que los tres algoritmos den lo mismo** (@sec-mecanismo). La
  lección robusta es «targetear con algún criterio de red le gana al criterio del
  extensionista», no «el contagio complejo es el mejor algoritmo».

::: {.callout-note}
## Para discutir en clase
1. ¿Por qué acá **no** tuvimos que defender ningún supuesto de identificación, y en el Lab
   2 sí? Enuncie con sus palabras qué es exactamente lo que compra la aleatorización. Y
   diga una cosa que **no** compra.
2. En @sec-medias, la diferencia cruda de medias y el coeficiente de @sec-estimacion no
   son idénticos. ¿Por qué? ¿Cuál de los dos reportaría usted, y qué tendría que pasar
   para que la diferencia entre ambos lo preocupara?
3. Suponga que es asesor del Ministerio de Agricultura. Medir la red social completa de
   una aldea —quién habla con quién, casa por casa— es caro. Con lo que muestra
   @sec-mecanismo, ¿recomendaría pagar por medir redes, o le bastaría otra regla? ¿Qué
   dato le haría falta para decidir?
4. El efecto sobre la **tasa** de adopción es de 3,6 puntos sobre una base de 3,8 %
   (@sec-estimacion). ¿Es esto un éxito? Compare con el argumento del capítulo de Todaro y
   Smith sobre por qué la transformación agrícola es lenta, y con lo que Pachón (2021)
   describe para el campo colombiano.
:::

---

*Datos: paquete de réplica de Beaman, L., BenYishay, A., Magruder, J. y Mobarak, A. M.
(2021), "Can Network Theory-Based Targeting Increase Technology Adoption?", American
Economic Review 111(6), 1918–1943. Depósito openICPSR-130605, licencia
[CC BY 4.0](https://creativecommons.org/licenses/by/4.0). Ver
[`datos/SOURCE.md`](datos/SOURCE.md).*
