---
title: "Lab 2 — La mita minera del Perú"
subtitle: "Una frontera que todavía se nota (réplica de Dell, 2010)"
author: "Economía del Desarrollo (06230) · Universidad Icesi"
lang: es
date: today
format:
  html:
    theme: cosmo
    toc: true
    toc-title: "Contenido"
    number-sections: true
    embed-resources: true
    fig-width: 8
    fig-height: 5
    df-print: kable
execute:
  warning: false
  message: false
---

## De qué se trata

Entre **1573 y 1812**, la Corona española obligó a los pueblos que quedaban **dentro**
de un área definida por decreto a enviar **la séptima parte de sus hombres adultos** a
trabajar en las minas de **Potosí** y **Huancavelica**. Los pueblos que quedaban
**justo afuera** de esa línea quedaron exentos.

La mita se abolió en 1812. La pregunta de Melissa Dell es brutal en su simplicidad:

> **Casi doscientos años después, ¿todavía se nota esa frontera?**

Vamos a replicar su respuesta con los datos originales del paper: hogares de la
**ENAHO 2001** del Perú, a menos de 100 km de la frontera de la mita.

::: {.callout-warning}
## El supuesto que sostiene todo: continuidad en la frontera
A diferencia del Lab 1, aquí **sí** vamos a hacer una afirmación causal. Pero descansa
entera en un supuesto: que todo lo que determina el consumo —geografía, cultura,
historia previa— varía de forma **suave** al cruzar el límite, y que **lo único que
salta** es haber estado sujeto a la mita.

Ese supuesto **no se puede probar**. Solo se puede atacar: si algo más salta en el
mismo lugar (un límite étnico, un piso ecológico, la frontera de las haciendas), el
diseño se cae. Esa es la tarea del **Escéptico**, y en @sec-balance le damos munición
y también contraargumentos.
:::

## Preparación

```{r setup}
library(data.table)   # manejo de datos
library(ggplot2)      # gráficas
library(scales)       # formato de ejes (% y decimales)
library(fixest)       # regresiones con errores estándar agrupados
library(rdrobust)     # RDD local lineal con ancho de banda óptimo

hogares   <- as.data.table(readRDS("datos/dell_mita_hogares.rds"))
distritos <- as.data.table(readRDS("datos/dell_mita_distritos.rds"))
```

Dos archivos: **hogares** (1.478 hogares de la ENAHO 2001, la muestra de la Tabla II
del paper) y **distritos** (299 distritos, para el mapa y para el balance histórico).

## Una mirada a los datos

```{r mirada}
dim(hogares)
hogares[, .(hogares = .N, distritos = uniqueN(distrito)), by = mita][order(mita)]
```

Las tres variables que importan:

- `mita` — el **tratamiento**: 1 si el distrito estuvo sujeto al reclutamiento forzoso.
- `lhhequiv` — el **resultado**: log del consumo del hogar por adulto equivalente.
- `dist_frontera` — la **variable de asignación**: distancia a la frontera en km, con
  signo. Negativa fuera de la mita, positiva dentro.

```{r asignacion}
hogares[, .(min = min(dist_frontera), max = max(dist_frontera)), by = mita][order(mita)]
```

El tratamiento cambia **de golpe** en `dist_frontera = 0`. Todo lo demás debería
cambiar de forma suave. Ese contraste es todo el diseño.

## El mapa {#sec-mapa}

> **La idea del RDD geográfico:** no comparamos el Perú de la mita con el Perú sin
> mita. Comparamos vecinos separados por una línea trazada en un despacho colonial.

```{r g-mapa}
#| label: fig-mapa
#| fig-cap: "Distritos del sur del Perú. Los puntos grandes tocan la frontera de la mita."
distritos[, grupo := factor(mita, levels = c(0, 1),
                            labels = c("Fuera de la mita", "Dentro de la mita"))]

ggplot(distritos, aes(lon, lat, color = grupo)) +
  geom_point(aes(size = frontera == 1), alpha = .8) +
  scale_size_manual(values = c(`FALSE` = 1.3, `TRUE` = 2.6), guide = "none") +
  scale_color_manual(values = c("Fuera de la mita" = "#2c7fb8",
                                "Dentro de la mita" = "#d95f0e")) +
  coord_quickmap() +
  labs(x = "Longitud", y = "Latitud", color = NULL,
       caption = "Fuente: datos de réplica de Dell (2010).") +
  theme_minimal(base_size = 13)
```

La zona de mita (naranja) es una banda que corre de noroeste a sureste, hacia Potosí.
Los distritos azules del norte y del sur quedaron fuera. **La comparación válida ocurre
solo donde los dos colores se tocan.**

## El salto en el consumo {#sec-salto}

Promediamos el consumo en bins de 10 km a cada lado y buscamos un **escalón** en cero.
Esta es *la* imagen que hay que saber leer en un RDD.

```{r g-salto}
#| label: fig-salto
#| fig-cap: "Consumo promedio por bin de 10 km. El tamaño del punto es el número de hogares."
bins <- copy(hogares)
bins[, bin := floor(dist_frontera / 10) * 10 + 5]
resumen <- bins[, .(consumo = mean(lhhequiv), n = .N), by = .(bin, mita)]

ggplot(resumen, aes(bin, consumo)) +
  geom_vline(xintercept = 0, linetype = "dashed", color = "grey40") +
  geom_point(aes(size = n, color = factor(mita)), alpha = .8) +
  geom_smooth(data = hogares, aes(dist_frontera, lhhequiv, color = factor(mita)),
              method = "lm", formula = y ~ x, se = TRUE) +
  scale_color_manual(values = c("0" = "#2c7fb8", "1" = "#d95f0e"),
                     labels = c("Fuera de la mita", "Dentro de la mita")) +
  scale_size_continuous(range = c(1.5, 6), guide = "none") +
  labs(x = "Distancia a la frontera (km, negativa = fuera de la mita)",
       y = "Log del consumo por adulto equivalente", color = NULL,
       caption = "Fuente: ENAHO 2001, datos de réplica de Dell (2010).") +
  theme_minimal(base_size = 13)
```

Hay un escalón hacia abajo al entrar a la zona de mita. Ahora hay que medirlo.

## La estimación {#sec-estimacion}

Dell controla la geografía con un **polinomio cúbico en longitud y latitud**, más
elevación, pendiente y composición del hogar. Y agrega **efectos fijos de segmento de
frontera** (`bfe4_*`): la frontera se parte en cuatro tramos, de modo que la comparación
sea *a lo largo* de la línea y no entre regiones distintas del país.

Los errores estándar se agrupan por **distrito**: los hogares de un mismo distrito
comparten geografía y tratamiento.

```{r estimacion}
CUBICA    <- "x + y + I(x^2) + I(y^2) + I(x*y) + I(x^3) + I(y^3) + I(x^2*y) + I(x*y^2)"
CONTROLES <- "elv_sh + slope + infants + children + adults + bfe4_1 + bfe4_2 + bfe4_3"

m_principal <- feols(
  as.formula(paste("lhhequiv ~ mita +", CUBICA, "+", CONTROLES)),
  data = hogares[d_bnd < 100], cluster = ~distrito)

coeftable(m_principal)["mita", ]
```

Como el resultado está en logaritmos, el coeficiente se traduce a porcentaje con
`exp(b) - 1`:

```{r efecto-pct}
b <- coef(m_principal)["mita"]
data.table(coeficiente = round(b, 3),
           efecto_pct  = round((exp(b) - 1) * 100, 1),
           hogares     = nobs(m_principal),
           distritos   = uniqueN(hogares[d_bnd < 100]$distrito))
```

**Un hogar de un distrito que estuvo sujeto a la mita consume cerca de un 25 % menos
que su vecino del otro lado de la frontera**, casi doscientos años después de abolida
la institución. Es exactamente el número del paper.

Note que el coeficiente **no es estadísticamente significativo**. Eso también está en
Dell: con 71 distritos y un polinomio bidimensional flexible, la estimación es
imprecisa. El paper lo dice explícitamente.

## ¿Aguanta el resultado? {#sec-robustez}

> **La lección incómoda:** un RDD no es un botón. Usted elige cómo controlar la
> geografía y qué tan cerca de la frontera mirar. Si el resultado depende de esas
> elecciones, no es un resultado.

Dell reporta tres formas de controlar la geografía × tres ventanas. Replicamos la
rejilla completa:

```{r rejilla}
especificaciones <- list(
  "Cúbica en lat-lon"        = CUBICA,
  "Cúbica en dist. Potosí"   = "dpot + I(dpot^2) + I(dpot^3)",
  "Cúbica en dist. frontera" = "d_bnd + I(d_bnd^2) + I(d_bnd^3)")

rejilla <- rbindlist(lapply(names(especificaciones), function(nom) {
  rbindlist(lapply(c(100, 75, 50), function(h) {
    m <- feols(as.formula(paste("lhhequiv ~ mita +", especificaciones[[nom]],
                                "+", CONTROLES)),
               data = hogares[d_bnd < h], cluster = ~distrito)
    ct <- coeftable(m)["mita", ]
    data.table(especificacion = nom, ventana = h,
               coef = round(ct[1], 3), ee = round(ct[2], 3),
               p = round(ct[4], 3), n = nobs(m))
  }))
}))
rejilla
```

```{r g-especificaciones}
#| label: fig-especificaciones
#| fig-cap: "Coeficiente de la mita e intervalo al 95 %, por especificación y ventana."
ggplot(rejilla, aes(factor(ventana), coef, color = especificacion)) +
  geom_hline(yintercept = 0, color = "grey50") +
  geom_pointrange(aes(ymin = coef - 1.96 * ee, ymax = coef + 1.96 * ee),
                  position = position_dodge(width = .5)) +
  labs(x = "Ventana alrededor de la frontera (km)",
       y = "Efecto sobre el log del consumo", color = NULL,
       caption = "Fuente: ENAHO 2001, datos de réplica de Dell (2010).") +
  theme_minimal(base_size = 13) + theme(legend.position = "bottom")
```

Los nueve coeficientes caen entre **−0,34 y −0,22** (es decir, entre −29 % y −20 %). El
efecto no depende de la especificación. Y con las dos cúbicas unidimensionales —que
usan menos grados de libertad— el efecto **sí** resulta significativo.

### El estimador moderno: `rdrobust`

`rdrobust` ajusta rectas locales a cada lado de la frontera y elige el **ancho de banda
óptimo** por el criterio CCT. Es el estándar hoy. Aquí conviene usarlo con cabeza:

```{r rdrobust}
covariables <- as.matrix(hogares[, .(elv_sh, slope, infants, children, adults,
                                     bfe4_1, bfe4_2, bfe4_3)])

rd_auto <- rdrobust(hogares$lhhequiv, hogares$dist_frontera, c = 0,
                    covs = covariables, cluster = hogares$distrito)
rd_50   <- rdrobust(hogares$lhhequiv, hogares$dist_frontera, c = 0,
                    covs = covariables, cluster = hogares$distrito, h = 50)

data.table(version = c("Ancho de banda óptimo (CCT)", "Ancho de banda fijo, 50 km"),
           h_km = round(c(rd_auto$bws[1, 1], 50), 1),
           coef = round(c(rd_auto$coef[1], rd_50$coef[1]), 3),
           n_izq = c(rd_auto$N_h[1], rd_50$N_h[1]),
           n_der = c(rd_auto$N_h[2], rd_50$N_h[2]))
```

::: {.callout-important}
## Por qué el ancho de banda automático se equivoca aquí
La distancia a la frontera está medida **a nivel de distrito**, no de hogar: la variable
de asignación solo toma **71 valores distintos**. El algoritmo CCT elige unos 10 km, y a
esa distancia quedan un puñado de distritos por lado — el ajuste local explota y produce
un coeficiente absurdo.

El algoritmo no sabe de dónde salieron los datos. **Usted sí.** Con una ventana
razonable, `rdrobust` vuelve a dar lo mismo que Dell.
:::

## ¿Es creíble la frontera? {#sec-balance}

El supuesto de continuidad no se prueba, pero sí se ataca. Si algo que **no** es la
mita salta en la frontera, el diseño está en problemas.

### La geografía de hoy

```{r balance-geo}
balance_geo <- rbindlist(lapply(c("elv_sh", "slope"), function(v) {
  m <- feols(as.formula(paste(v, "~ mita +", CUBICA, "+ bfe4_1 + bfe4_2 + bfe4_3")),
             data = hogares[d_bnd < 100], cluster = ~distrito)
  ct <- coeftable(m)["mita", ]
  data.table(variable = v, coef = round(ct[1], 3), ee = round(ct[2], 3), p = round(ct[4], 3))
}))
balance_geo
```

### La prueba fuerte: el censo de Toledo de 1572

El virrey Toledo levantó un censo en **1572**, un año **antes** de que empezara la mita.
Si los distritos de mita ya eran distintos entonces, la frontera nunca fue "como
aleatoria" y todo el diseño se cae.

```{r balance-1572}
pre <- distritos[d_bnd < 100 & !is.na(sh_trib)]
balance_1572 <- rbindlist(lapply(c("sh_trib", "sh_boys", "sh_women"), function(v) {
  m <- feols(as.formula(paste(v, "~ mita +", CUBICA,
                              "+ elv_sh + slope + bfe4_1 + bfe4_2 + bfe4_3")),
             data = pre, vcov = "hetero")
  ct <- coeftable(m)["mita", ]
  data.table(variable = v, coef = round(ct[1], 4), ee = round(ct[2], 4),
             p = round(ct[4], 3), n = nobs(m))
}))
balance_1572
```

```{r g-balance}
#| label: fig-balance
#| fig-cap: "Estadístico t del salto en la frontera. Entre las líneas punteadas, el salto no es significativo."
etiquetas <- c(elv_sh = "Elevación", slope = "Pendiente",
               sh_trib = "% tributarios", sh_boys = "% niños", sh_women = "% mujeres")

balance <- rbind(
  balance_geo[,  .(bloque = "Geografía de hoy", variable, coef, ee)],
  balance_1572[, .(bloque = "Demografía de 1572 (pre-mita)", variable, coef, ee)])
balance[, etiqueta := factor(etiquetas[variable], levels = etiquetas)]

ggplot(balance, aes(etiqueta, coef / ee)) +
  geom_hline(yintercept = c(-1.96, 1.96), linetype = "dashed", color = "grey60") +
  geom_hline(yintercept = 0, color = "grey30") +
  geom_point(size = 3.5, color = "#2c7fb8") +
  facet_wrap(~ bloque, scales = "free_x") +
  coord_cartesian(ylim = c(-3, 3)) +
  labs(x = NULL, y = "t del coeficiente de la mita",
       caption = "Fuente: datos de réplica de Dell (2010); censo de Toledo, 1572.") +
  theme_minimal(base_size = 13)
```

**Nada más salta.** Ni la elevación ni la pendiente de hoy, ni la composición
demográfica de 1572. Es la mejor defensa del diseño que permiten estos datos.

## ¿Por qué persiste? El mecanismo {#sec-mecanismo}

El resultado es desconcertante: la mita se abolió en 1812 y su huella sigue ahí en 2001.
¿Por qué canal viaja doscientos años? El argumento de Dell, en cuatro pasos:

1. **Haciendas.** Fuera de la mita se formaron grandes haciendas. Dentro, la Corona lo
   impidió para no competir por la mano de obra que necesitaba en las minas. Hoy hay
   **menos** tierra en manos de propietarios grandes en los distritos de mita.
2. **Bienes públicos.** Los hacendados tenían poder político y capital para exigirle al
   Estado carreteras y escuelas. Las comunidades campesinas dispersas, no. Dell
   encuentra **1,5 años menos de escolaridad** en zonas de mita en 2001 (su Tabla VII).
3. **Caminos.** Los distritos de mita quedaron **peor conectados** a la red vial
   (su Tabla VIII).
4. **Mercado.** Sin caminos, los hogares venden menos y producen para autoconsumo:
   agricultura de **subsistencia** en vez de participación en el mercado (su Tabla IX).

La mita no dejó una herida directa que se transmitiera de padres a hijos. **Empujó a la
región por un camino institucional distinto, y ese camino se reprodujo solo.**

::: {.callout-note}
## Lo que aquí no se replica
Las variables de haciendas, caminos, educación y participación en el mercado están en
los archivos `files1-3.zip` del paquete original de Dell, que no pudimos descargar
(ver [`datos/SOURCE.md`](datos/SOURCE.md)). Lo que sí replicamos es el efecto sobre el
consumo y las pruebas de balance.

Decir *"no tengo ese dato"* en vez de inventarlo también es parte del oficio.
:::

## Síntesis y discusión

- Los hogares de distritos sujetos a la mita consumen **cerca de 25 % menos** que sus
  vecinos del otro lado de la frontera, casi dos siglos después de abolida la
  institución (@sec-estimacion).
- El resultado **sobrevive** a tres formas de controlar la geografía y a tres ventanas
  (@sec-robustez): no es un artefacto de la especificación.
- **Nada más salta** en la frontera: ni la geografía de hoy, ni la demografía de 1572
  (@sec-balance). Eso es lo que sostiene la lectura causal.

::: {.callout-note}
## Para discutir en clase
1. **Escéptico:** ¿por qué deberíamos creer que esto es causal? Enuncie el supuesto de
   continuidad con sus palabras y proponga **una** cosa concreta que lo rompería. ¿El
   balance de 1572 la descarta, o no la toca?
2. Este es un efecto **local**, en la frontera. ¿Por qué *no* podemos decir "la mita
   redujo el consumo del Perú en 25 %"? ¿A quién se parecen los distritos del borde?
3. En @sec-robustez, el efecto es significativo con las cúbicas unidimensionales pero no
   con la cúbica en lat-lon. ¿Cuál reportaría usted, y por qué? ¿Qué haría un lector
   malintencionado con esa libertad?
4. **Comentarista:** el ancho de banda automático de `rdrobust` dio una cifra absurda.
   ¿Qué dice eso sobre usar herramientas estadísticas sin mirar de dónde vienen los datos?
5. Si tuviera acceso a los archivos de haciendas y caminos, ¿qué gráfica haría para
   convencer a alguien de que ese es el canal, y no otro?
:::

---

*Datos: paquete de réplica de Dell, M. (2010), "The Persistent Effects of Peru's Mining
Mita", Econometrica 78(6), 1863–1903. Muestra de hogares vía MIT OpenCourseWare 14.75
(CC BY-NC-SA 4.0). Ver [`datos/SOURCE.md`](datos/SOURCE.md).*
