---
title: "Lab 1 — La distribución del ingreso en Colombia"
subtitle: "Una foto antes y después de la pandemia (GEIH–DANE, 2019 vs 2021)"
author: "Economía del Desarrollo (06230) · Universidad Icesi"
lang: es
date: today
format:
  html:
    theme: cosmo
    toc: true
    toc-title: "Contenido"
    number-sections: true
    embed-resources: true
    fig-width: 8
    fig-height: 5
    df-print: kable
execute:
  warning: false
  message: false
---

## De qué se trata

Vamos a usar las encuestas de hogares de Colombia (**GEIH–DANE**) de **2019** y
**2021** para mirar, con datos reales, dos cosas que vimos en las lecturas:

1. **La distribución del ingreso** —no solo el promedio—, en la línea de
   **Sala-i-Martin (2006)**: el promedio esconde quién gana qué.
2. **Quién es pobre** (edad, género, nivel educativo), replicando el perfil del pobre
   del **Banco Mundial (2020)**, *Poverty and Shared Prosperity*.

La pregunta de fondo: **¿cómo cambió la distribución del ingreso colombiano entre
2019 (antes) y 2021 (después) del choque de la pandemia?**

::: {.callout-warning}
## Esto es descriptivo, no causal
Es una **foto** antes/después. Entre 2019 y 2021 cambió la pandemia, pero también
muchas otras cosas (precios, política social, migración…). No hay grupo de
comparación ni contrafactual, así que **no podemos atribuir los cambios a la
pandemia**. Esa frontera —de la descripción a la causalidad— es el hilo de la
Unidad 1.
:::

## Preparación

`pacman` instala lo que falte y carga lo que ya esté: una sola línea para todo.

```{r setup}
if (!require("pacman")) install.packages("pacman")
pacman::p_load(tidyverse, scales)

# Subset de enseñanza ya listo (~1,47 M personas, 2 años).
geih <- read_rds("datos/geih_pobreza_2019_2021.rds") |>
  as_tibble() |>
  mutate(anio = factor(anio))   # el año es una etiqueta, no un número con el que operar
```

El **factor de expansión** (`fex`) es clave: cada fila "representa" a `fex` personas
del país, así que **toda cifra nacional se pondera por `fex`**.

## Una mirada a los datos

```{r mirada}
dim(geih)        # filas (personas) x columnas
head(geih)       # primeras filas
```

```{r mirada-glimpse}
glimpse(geih)    # tipo de cada variable
```

¿A cuántos colombianos representa cada año?

```{r poblacion}
geih |>
  group_by(anio) |>
  summarise(personas_millones = round(sum(fex) / 1e6, 1))
```

## Ingreso por quintil {#sec-quintiles}

> **Lección de Sala-i-Martin:** mirar la *distribución*, no solo la media.

Un **quintil ponderado** parte a la población en 5 grupos de igual tamaño (20 % cada
uno). Lo armamos en tres pasos que se pueden leer de corrido:

1. ordenamos a las personas de la más pobre a la más rica,
2. acumulamos su peso poblacional,
3. cortamos ese acumulado en 20 %, 40 %, 60 % y 80 %.

```{r quintiles}
geih <- geih |>
  group_by(anio) |>                       # los quintiles se arman DENTRO de cada año
  arrange(ingpcug, .by_group = TRUE) |>
  mutate(
    poblacion_acumulada = cumsum(fex) / sum(fex),
    quintil = cut(
      poblacion_acumulada,
      breaks = c(-Inf, 0.2, 0.4, 0.6, 0.8, Inf),
      labels = c("Q1", "Q2", "Q3", "Q4", "Q5")
    )
  ) |>
  ungroup()
```

Revisión rápida: los cinco grupos deben pesar ~20 % de la población cada uno.

```{r quintiles-check}
geih |>
  group_by(anio, quintil) |>
  summarise(personas = sum(fex), .groups = "drop") |>
  group_by(anio) |>
  mutate(peso_pct = round(personas / sum(personas) * 100, 1)) |>
  ungroup()
```

::: {.callout-note}
## Ojo con los pesos corrientes
El ingreso está en pesos **corrientes** de cada año (sin descontar inflación), así que
la comparación de *niveles* 2019 vs 2021 mezcla algo de inflación. La razón Q5/Q1 y las
participaciones sí son comparables: son cocientes.
:::

```{r tabla-quintiles}
quintiles <- geih |>
  group_by(anio, quintil) |>
  summarise(
    ingreso_medio = weighted.mean(ingpcug, fex),
    ingreso_total = sum(ingpcug * fex),
    .groups = "drop"
  ) |>
  group_by(anio) |>
  mutate(participacion = ingreso_total / sum(ingreso_total)) |>
  ungroup()

quintiles
```

```{r g-quintil-ingreso}
#| label: fig-quintil-ingreso
#| fig-cap: "Ingreso per cápita promedio por quintil, 2019 vs 2021."
ggplot(quintiles, aes(quintil, ingreso_medio, fill = anio)) +
  geom_col(position = "dodge") +
  scale_y_continuous(labels = label_dollar(prefix = "$", big.mark = ".", decimal.mark = ",")) +
  labs(x = "Quintil de ingreso (Q1 = más pobre)", y = "Ingreso mensual",
       fill = "Año", caption = "Fuente: DANE, GEIH (pobreza monetaria).") +
  theme_minimal(base_size = 13)
```

```{r g-quintil-part}
#| label: fig-quintil-part
#| fig-cap: "Participación en el ingreso total por quintil. El Q5 concentra la mayor parte."
ggplot(quintiles, aes(quintil, participacion, fill = anio)) +
  geom_col(position = "dodge") +
  scale_y_continuous(labels = label_percent()) +
  labs(x = "Quintil de ingreso", y = "% del ingreso nacional",
       fill = "Año", caption = "Fuente: DANE, GEIH (pobreza monetaria).") +
  theme_minimal(base_size = 13)
```

La **razón Q5/Q1** es una medida simple de desigualdad: ¿cuántas veces gana el quintil
más rico frente al más pobre? Pasamos los quintiles de filas a columnas para poder
dividir Q5 entre Q1.

```{r razon-q5q1}
brecha <- quintiles |>
  select(anio, quintil, ingreso_medio) |>
  pivot_wider(names_from = quintil, values_from = ingreso_medio) |>
  mutate(brecha_Q5_Q1 = round(Q5 / Q1, 1)) |>
  select(anio, brecha_Q5_Q1)

brecha
```

## Pobreza 2019 vs 2021 {#sec-pobreza}

Una persona es **pobre** si el ingreso per cápita de su hogar cae bajo la **línea de
pobreza** oficial del DANE (específica de cada año). Como `pobre` e `indigente` son
variables 0/1, su promedio ponderado **es** la tasa de pobreza.

```{r pobreza}
pobreza <- geih |>
  group_by(anio) |>
  summarise(
    pobreza_pct         = round(weighted.mean(pobre, fex) * 100, 1),
    pobreza_extrema_pct = round(weighted.mean(indigente, fex) * 100, 1)
  )

pobreza
```

Para graficar los dos indicadores juntos los pasamos a **formato largo**: una fila por
año y por indicador.

```{r pobreza-larga}
pobreza_larga <- pobreza |>
  pivot_longer(
    cols = c(pobreza_pct, pobreza_extrema_pct),
    names_to = "indicador",
    values_to = "pct"
  ) |>
  mutate(indicador = factor(
    indicador,
    levels = c("pobreza_pct", "pobreza_extrema_pct"),
    labels = c("Pobreza monetaria", "Pobreza extrema")
  ))

pobreza_larga
```

```{r g-pobreza}
#| label: fig-pobreza
#| fig-cap: "Tasa de pobreza monetaria y extrema, antes/después de la pandemia."
ggplot(pobreza_larga, aes(anio, pct, fill = anio)) +
  geom_col(width = 0.6) +
  geom_text(aes(label = paste0(pct, "%")), vjust = -0.3, size = 4) +
  facet_wrap(~ indicador, scales = "free_y") +
  labs(x = NULL, y = "% de la población",
       caption = "Fuente: DANE, GEIH (pobreza monetaria).") +
  theme_minimal(base_size = 13) +
  theme(legend.position = "none")
```

La pobreza monetaria pasó de **35,7 %** a **39,3 %**, y la extrema de **9,6 %** a
**12,2 %**: la foto de 2021 muestra más personas bajo la línea.

## ¿Quién es pobre? El perfil del pobre {#sec-perfil}

> **Lección del Banco Mundial (Figura O.5):** el pobre tiene un rostro —es joven y de
> baja escolaridad—. Veámoslo en Colombia.

Mostramos la **composición** de la población pobre: de cada 100 pobres, ¿cuántos hay
en cada grupo? Es distinto de la **tasa** de pobreza (eso lo vemos al final).

```{r grupos-edad}
# Grupos de edad estilo Banco Mundial.
geih <- geih |>
  mutate(grupo_edad = cut(
    edad,
    breaks = c(-Inf, 14, 24, 34, 44, 54, 64, Inf),
    labels = c("0-14", "15-24", "25-34", "35-44", "45-54", "55-64", "65+")
  ))

# Nos quedamos solo con las personas pobres: el resto de la sección es sobre ellas.
pobres <- geih |> filter(pobre == 1)
```

### Perfil por edad

`count(wt = fex)` suma los factores de expansión: cuenta **personas del país**, no
filas de la encuesta.

```{r perfil-edad}
perfil_edad <- pobres |>
  filter(!is.na(grupo_edad)) |>
  count(anio, grupo_edad, wt = fex, name = "personas") |>
  group_by(anio) |>
  mutate(pct = personas / sum(personas) * 100) |>
  ungroup()

perfil_edad
```

### Perfil por sexo

El mismo patrón de cuatro pasos, cambiando la variable de agrupación.

```{r perfil-sexo}
perfil_sexo <- pobres |>
  filter(!is.na(sexo)) |>
  count(anio, sexo, wt = fex, name = "personas") |>
  group_by(anio) |>
  mutate(pct = personas / sum(personas) * 100) |>
  ungroup()

perfil_sexo
```

### Perfil por nivel educativo

Acá filtramos a **15+ años**: la educación de un niño de 6 años no dice nada.

```{r perfil-educ}
perfil_educ <- pobres |>
  filter(edad >= 15, !is.na(educ)) |>
  count(anio, educ, wt = fex, name = "personas") |>
  group_by(anio) |>
  mutate(pct = personas / sum(personas) * 100) |>
  ungroup()

perfil_educ
```

```{r g-perfil-edad}
#| label: fig-perfil-edad
#| fig-cap: "Composición de los pobres por grupo de edad."
ggplot(perfil_edad, aes(grupo_edad, pct, fill = anio)) +
  geom_col(position = "dodge") +
  scale_y_continuous(labels = label_percent(scale = 1)) +
  labs(x = "Grupo de edad", y = "% de los pobres", fill = "Año",
       caption = "Fuente: DANE, GEIH (pobreza monetaria).") +
  theme_minimal(base_size = 13)
```

```{r g-perfil-educ}
#| label: fig-perfil-educ
#| fig-cap: "Composición de los pobres por nivel educativo (15+ años)."
ggplot(perfil_educ, aes(educ, pct, fill = anio)) +
  geom_col(position = "dodge") +
  scale_y_continuous(labels = label_percent(scale = 1)) +
  labs(x = "Máximo nivel educativo", y = "% de los pobres", fill = "Año",
       caption = "Fuente: DANE, GEIH (pobreza monetaria).") +
  theme_minimal(base_size = 13)
```

Como complemento, la **tasa** de pobreza por nivel educativo. La composición dice
cuántos pobres hay en cada grupo; la tasa dice qué grupo tiene más **riesgo** de serlo.

```{r tasa-educ}
tasa_por_educ <- geih |>
  filter(edad >= 15, !is.na(educ)) |>
  group_by(anio, educ) |>
  summarise(tasa_pobreza = round(weighted.mean(pobre, fex) * 100, 1),
            .groups = "drop") |>
  arrange(educ, anio)

tasa_por_educ
```

## Síntesis y discusión

- La pobreza monetaria **subió de 35,7 % a 39,3 %** entre 2019 y 2021.
- El golpe no fue parejo: revise qué quintil cambió más y cómo se movió la brecha
  Q5/Q1 (@sec-quintiles).
- El rostro del pobre sigue siendo **joven y de baja escolaridad** (@sec-perfil), igual
  que en el informe del Banco Mundial.

::: {.callout-note}
## Para discutir en clase
1. ¿Por qué *no* podemos llamar a esto "el efecto de la pandemia"? ¿Qué necesitaríamos
   —un grupo de comparación, una fuente de variación exógena— para acercarnos a un
   efecto causal?
2. ¿La desigualdad (brecha Q5/Q1) subió o bajó? ¿Qué le falta a esa medida?
3. Comparando con la Figura O.5 del Banco Mundial, ¿el perfil del pobre colombiano se
   parece al patrón global?
4. El ingreso está en pesos corrientes. ¿Cómo cambiaría la lectura si lo deflactáramos?
:::

---

*Datos: DANE — Medición de Pobreza Monetaria y Desigualdad (GEIH), microdatos
anonimizados, cat. 684 (2019) y 733 (2021). «Fuente: DANE, www.dane.gov.co».*
