---
title: "Lab 1 — La distribución del ingreso en Colombia"
subtitle: "Una foto antes y después de la pandemia (GEIH–DANE, 2019 vs 2021)"
author: "Economía del Desarrollo (06230) · Universidad ICESI"
lang: es
date: today
format:
  html:
    theme: cosmo
    toc: true
    toc-title: "Contenido"
    number-sections: true
    embed-resources: true
    fig-width: 8
    fig-height: 5
    df-print: kable
execute:
  warning: false
  message: false
---

## De qué se trata

Vamos a usar las encuestas de hogares de Colombia (**GEIH–DANE**) de
[**2019**](https://microdatos.dane.gov.co/index.php/catalog/684) y
[**2021**](https://microdatos.dane.gov.co/index.php/catalog/733) para mirar, con datos
reales, dos cosas que vimos en las lecturas:

1. **La distribución del ingreso** —no solo el promedio—, en la línea de
   **Sala-i-Martin (2006)**: el promedio esconde quién gana qué.
2. **Quién es pobre** (edad, género, nivel educativo), replicando el perfil del pobre
   del **Banco Mundial (2020)**, *Poverty and Shared Prosperity*.

La pregunta de fondo: **¿cómo cambió la distribución del ingreso colombiano entre
2019 (antes) y 2021 (después) del choque de la pandemia?**

::: {.callout-warning}
## Esto es descriptivo, no causal
Es una **foto** antes/después. Entre 2019 y 2021 cambió la pandemia, pero también
muchas otras cosas (precios, política social, migración…). No hay grupo de
comparación ni contrafactual, así que **no podemos atribuir los cambios a la
pandemia**. Esa frontera —de la descripción a la causalidad— es el hilo de la
Unidad 1.
:::

## Preparación

`pacman` es un gestor de paquetes para R. Su función `p_load()` hace tres cosas en una
sola llamada: revisa qué paquetes ya están instalados, instala los que falten y los carga
en la sesión. Lo usamos para que el lab arranque igual en cualquier computador, sin que
nadie tenga que ir corriendo `install.packages()` paquete por paquete.

```{r setup}
if (!require("pacman")) install.packages("pacman")
pacman::p_load(tidyverse, scales, data.table, R.utils)
```

`data.table` es un paquete de R pensado para tablas grandes: hace las mismas operaciones
que un `data.frame` pero mucho más rápido y con menos memoria. Aquí lo usamos por una
sola de sus funciones, `fread()`. La elegimos porque lee los archivos del DANE en una
fracción de lo que tarda `read.csv()`, y sobre todo porque deja fijar a mano el separador
y el símbolo decimal —que no son los mismos en 2019 que en 2021—. (`R.utils` es lo que le
permite abrir los `.csv.gz` sin descomprimirlos antes.)

```{r rutas}
rutas_crudos <- c(
  hogares_2019  = "datos/_crudos/geih-2019-hogares.csv.gz",
  personas_2019 = "datos/_crudos/geih-2019-personas.csv.gz",
  hogares_2021  = "datos/_crudos/geih-2021-hogares.csv.gz",
  personas_2021 = "datos/_crudos/geih-2021-personas.csv.gz"
)

hay_crudos <- all(file.exists(rutas_crudos))
hay_crudos
```

## Una transformación del microdato {#sec-limpieza}

Los microdatos son públicos y se bajan del portal del DANE, una ficha por año
([2019, cat. 684](https://microdatos.dane.gov.co/index.php/catalog/684) ·
[2021, cat. 733](https://microdatos.dane.gov.co/index.php/catalog/733)). Ahí el DANE
reparte la medición de pobreza en **dos archivos por año**:

| Archivo | Unidad | Qué trae |
|---|---|---|
| **Hogares** | hogar | el ingreso, las líneas de pobreza y los indicadores |
| **Personas** | persona | la demografía: edad, sexo, educación |

Se unen por `directorio` + `secuencia_p`. Por eso son **cuatro** archivos y no dos: sin
el de personas no hay edad ni educación; sin el de hogares no hay ingreso ni pobreza.

### Leer los archivos crudos

::: {.callout-warning}
## Los dos años no vienen en el mismo formato
**2019** usa separador `;` y decimal `,` (formato europeo). **2021** usa separador `,` y
decimal `.`. Por eso los leemos en bloques separados.
:::

```{r leer-2019}
#| eval: !expr hay_crudos
hogares_2019 <- fread(
  rutas_crudos[["hogares_2019"]], sep = ";", dec = ",", encoding = "UTF-8",
  select = c("directorio", "secuencia_p", "ingpcug", "lp", "pobre", "indigente")
) |>
  as_tibble() |>
  rename_with(tolower)   # los encabezados del DANE no siempre vienen igual

personas_2019 <- fread(
  rutas_crudos[["personas_2019"]], sep = ";", dec = ",", encoding = "UTF-8",
  select = c("directorio", "secuencia_p", "clase", "p6020", "p6040", "p6210", "fex_c")
) |>
  as_tibble() |>
  rename_with(tolower)
```

```{r leer-2021}
#| eval: !expr hay_crudos
hogares_2021 <- fread(
  rutas_crudos[["hogares_2021"]], sep = ",", dec = ".", encoding = "UTF-8",
  select = c("directorio", "secuencia_p", "ingpcug", "lp", "pobre", "indigente")
) |>
  as_tibble() |>
  rename_with(tolower)

personas_2021 <- fread(
  rutas_crudos[["personas_2021"]], sep = ",", dec = ".", encoding = "UTF-8",
  select = c("directorio", "secuencia_p", "clase", "p6020", "p6040", "p6210", "fex_c")
) |>
  as_tibble() |>
  rename_with(tolower)
```

### Mirar el dato crudo antes de tocarlo

```{r mirar-crudo}
#| eval: !expr hay_crudos
glimpse(personas_2019)
```

Acá está el problema de frente: los nombres **no dicen nada** (`p6020`, `p6210`, `fex_c`)
y las respuestas son **códigos numéricos**. Sin el diccionario del DANE, esto no se puede
leer.

El archivo de hogares es más corto, pero es donde vive el ingreso:

```{r mirar-crudo-hogares}
#| eval: !expr hay_crudos
glimpse(hogares_2019)
```

Y así se ven los códigos de educación en el dato, antes de que los toquemos:

```{r codigos-educacion}
#| eval: !expr hay_crudos
personas_2019 |> count(p6210)
```

**Siete categorías** —de `1` Ninguno a `6` Superior, más el `9` de "no sabe, no
informa"— y una fila que el diccionario no anuncia: **`NA`, con 30.467 personas**.

Vale la pena mirar quiénes son, porque no es lo mismo un dato perdido que un dato que
nunca se preguntó:

```{r blancos-educacion}
#| eval: !expr hay_crudos
personas_2019 |>
  filter(is.na(p6210)) |>
  count(p6040)
```

Son **niños de 0, 1 y 2 años**: al DANE no le pregunta el nivel educativo a menores de
tres. No es un problema de calidad del dato, es el diseño del cuestionario. Y el `9`
—el verdadero "no informa"— son apenas 68 personas.

Guarde esta tabla: más abajo colapsamos las siete categorías a cuatro, y conviene tener
presente cuánta gente hay en cada una antes de agruparlas.

### Qué significa cada variable

Estas definiciones están tomadas **textualmente** del diccionario de datos oficial del
DANE, que se encuentra en [`datos/diccionario-dane/`](datos/diccionario-dane/). No están
escritas de memoria.

#### Las que vienen del archivo de **hogares**

| Variable | Definición del DANE | Códigos |
|---|---|---|
| `directorio` | Llave vivienda | — |
| `secuencia_p` | Llave hogar | — |
| `ingpcug` | Ingreso per cápita de la unidad de gasto **con imputación de arriendo a propietarios y usufructuarios** | pesos corrientes/mes |
| `lp` | Línea de pobreza: *"valor de la canasta básica de bienes que establece el límite de ingresos por debajo del cual un hogar es considerado en pobreza"* | pesos/mes |
| `pobre` | Pobre=1 No pobre=0 | `0` No pobre · `1` Pobre |
| `indigente` | Indigente=1 No indigente=0 | `0` No indigente · `1` Indigente |

#### Las que vienen del archivo de **personas**

| Variable | Definición del DANE | Códigos |
|---|---|---|
| `clase` | 1. Cabecera, 2. Resto (centros poblados y área rural dispersa) | `1` Cabecera · `2` Resto |
| `p6020` | Sexo | `1` Hombre · `2` Mujer |
| `p6040` | ¿Cuántos años cumplidos tiene? | años |
| `p6210` | ¿Cuál es el nivel educativo más alto alcanzado…? | `1` Ninguno · `2` Preescolar · `3` Básica primaria · `4` Básica secundaria · `5` Media · `6` Superior · `9` No sabe/no informa |
| `fex_c` | **Factor de expansión anualizado** | — |

::: {.callout-important}
## Factores de expansión
Cada fila **representa a `fex_c` personas del país**. Una encuesta no es un censo: sin
ponderar, todas las cifras están mal. Por eso **toda cifra nacional de este lab va
ponderada por `fex`**.

Y ojo con `ingpcug`: no es el salario. Es el ingreso del hogar por persona, e **incluye
un arriendo imputado** a quienes viven en vivienda propia. Sin esa imputación, un
propietario sin ingresos monetarios parecería más pobre de lo que es.
:::

### Unir personas con su hogar

`left_join` **desde personas**: queremos una fila por persona, y a cada una le pegamos el
ingreso y la pobreza del hogar al que pertenece. Varias personas comparten hogar, así que
el ingreso del hogar se repite en todas sus filas.

```{r unir}
#| eval: !expr hay_crudos
geih_2019 <- personas_2019 |>
  left_join(hogares_2019, by = c("directorio", "secuencia_p")) |>
  mutate(anio = 2019)

geih_2021 <- personas_2021 |>
  left_join(hogares_2021, by = c("directorio", "secuencia_p")) |>
  mutate(anio = 2021)

geih_crudo <- bind_rows(geih_2019, geih_2021)
```

### Recodificar: de códigos a etiquetas

De las diez variables que sobreviven, **solo tres se recodifican**. El resto se deja como
viene o apenas se renombra.

```{r recodificar}
#| eval: !expr hay_crudos
geih_crudo <- geih_crudo |>
  mutate(
    # Sexo: 1 = Hombre, 2 = Mujer.
    sexo = factor(p6020, levels = c(1, 2), labels = c("Hombre", "Mujer")),

    # Clase: 1 = Cabecera (urbano), 2 = Resto (centros poblados y rural disperso).
    area = factor(clase, levels = c(1, 2), labels = c("Urbano", "Rural")),

    # Educación: las SIETE categorías del DANE se colapsan a cuatro.
    educ = case_when(
      p6210 %in% c(1, 2) ~ "Sin educación",
      p6210 == 3         ~ "Primaria",
      p6210 %in% c(4, 5) ~ "Secundaria",
      p6210 == 6         ~ "Superior",
      .default = NA_character_
    ),
    educ = factor(educ, levels = c("Sin educación", "Primaria", "Secundaria", "Superior"))
  )
```

::: {.callout-important}
## La recodificación de `educ` es una decisión, no un hecho
Siete categorías del DANE se vuelven cuatro:

| `p6210` | Etiqueta del DANE | → `educ` |
|---|---|---|
| 1 | Ninguno | Sin educación |
| 2 | Preescolar | Sin educación |
| 3 | Básica primaria (1º–5º) | Primaria |
| 4 | Básica secundaria (6º–9º) | Secundaria |
| 5 | Media (10º–13º) | Secundaria |
| 6 | Superior o universitaria | Superior |
| 9 | No sabe, no informa | `NA` |

Juntar *Ninguno* con *Preescolar* es defendible si lo que interesa es "no alcanzó
primaria". Pero juntar *Básica secundaria* con *Media* **borra la diferencia entre haber
llegado a noveno y haberse graduado de bachillerato**, que en el mercado laboral
colombiano no es menor. Y mandar el `9` a `NA` supone que quien no informa se parece al
promedio de los que sí informaron.

Esas tres decisiones las tomó alguien —nosotros— y hay que poder defenderlas.
:::

### Quedarnos con lo que usamos

`directorio` y `secuencia_p` ya cumplieron su función —unir los archivos— y se van.

```{r seleccionar}
#| eval: !expr hay_crudos
geih <- geih_crudo |>
  select(
    anio,
    fex = fex_c,        # factor de expansión anualizado
    ingpcug,            # ingreso per cápita de la unidad de gasto
    lp,                 # línea de pobreza
    pobre,              # 1 = persona en pobreza monetaria
    indigente,          # 1 = persona en pobreza extrema
    edad = p6040,
    sexo, educ, area
  ) |>
  filter(!is.na(ingpcug), !is.na(fex))   # sin ingreso o sin peso, la fila no sirve

nrow(geih_crudo) - nrow(geih)   # cuántas filas se fueron en el filtro
```

Da **cero**: en estos dos años el módulo de pobreza del DANE viene completo, sin ingresos
ni pesos faltantes. El filtro no sobra —es la red de seguridad que uno pone sin saber qué
va a encontrar—, pero conviene saber que acá no quitó nada. Si en otro año quitara muchas
filas, esa sería una noticia que habría que investigar antes de seguir.

**Resumen de lo que pasó con cada variable:**

| Qué se hizo | Variables |
|---|---|
| **Sin cambios** | `ingpcug`, `lp`, `pobre`, `indigente` |
| **Solo renombradas** | `fex_c` → `fex`, `p6040` → `edad` |
| **Recodificadas** | `p6020` → `sexo`, `clase` → `area`, `p6210` → `educ` |
| **Descartadas** | `directorio`, `secuencia_p` (solo servían para unir) |
| **Agregada** | `anio`, al apilar los dos años |

### Verificación: ¿reproducimos las cifras oficiales?

Este es el control de calidad. Si la limpieza se rompió en algún punto, acá se nota.

```{r verificar}
#| eval: !expr hay_crudos
geih |>
  group_by(anio) |>
  summarise(
    pobreza  = round(weighted.mean(pobre, fex) * 100, 1),
    extrema  = round(weighted.mean(indigente, fex) * 100, 1),
    personas_millones = round(sum(fex) / 1e6, 1)
  )
```

Las cifras oficiales del DANE son **35,7 %** y **39,3 %** de pobreza monetaria, y
**9,6 %** y **12,2 %** de pobreza extrema. Si la tabla de arriba coincide, la limpieza
está bien hecha.

```{r respaldo}
#| eval: !expr (!hay_crudos)
# Sin los archivos crudos, arrancamos del subset ya construido.
geih <- read_rds("datos/geih_pobreza_2019_2021.rds") |> as_tibble()
```

```{r anio-factor}
geih <- geih |> mutate(anio = factor(anio))   # el año es etiqueta, no número
```

## Una mirada a los datos

```{r mirada}
dim(geih)        # filas (personas) x columnas
head(geih)       # primeras filas
```

```{r mirada-glimpse}
glimpse(geih)    # tipo de cada variable
```

¿A cuántos colombianos representa cada año?

```{r poblacion}
geih |>
  group_by(anio) |>
  summarise(personas_millones = round(sum(fex) / 1e6, 1))
```

## Ingreso por quintil {#sec-quintiles}

> **Lección de Sala-i-Martin:** mirar la *distribución*, no solo la media.

Un **quintil ponderado** parte a la población en 5 grupos de igual tamaño (20 % cada
uno). Lo armamos en tres pasos que se pueden leer de corrido:

1. ordenamos a las personas de la más pobre a la más rica,
2. acumulamos su peso poblacional,
3. cortamos ese acumulado en 20 %, 40 %, 60 % y 80 %.

```{r quintiles}
geih <- geih |>
  group_by(anio) |>                       # los quintiles se arman DENTRO de cada año
  arrange(ingpcug, .by_group = TRUE) |>
  mutate(
    poblacion_acumulada = cumsum(fex) / sum(fex),
    quintil = cut(
      poblacion_acumulada,
      breaks = c(-Inf, 0.2, 0.4, 0.6, 0.8, Inf),
      labels = c("Q1", "Q2", "Q3", "Q4", "Q5")
    )
  ) |>
  ungroup()
```

Revisión rápida: los cinco grupos deben pesar ~20 % de la población cada uno.

```{r quintiles-check}
geih |>
  group_by(anio, quintil) |>
  summarise(personas = sum(fex), .groups = "drop") |>
  group_by(anio) |>
  mutate(peso_pct = round(personas / sum(personas) * 100, 1)) |>
  ungroup()
```

::: {.callout-note}
## Ojo con los pesos corrientes
El ingreso está en pesos **corrientes** de cada año (sin descontar inflación), así que
la comparación de *niveles* 2019 vs 2021 mezcla algo de inflación. La razón Q5/Q1 y las
participaciones sí son comparables: son cocientes.
:::

```{r tabla-quintiles}
quintiles <- geih |>
  group_by(anio, quintil) |>
  summarise(
    ingreso_medio = weighted.mean(ingpcug, fex),
    ingreso_total = sum(ingpcug * fex),
    .groups = "drop"
  ) |>
  group_by(anio) |>
  mutate(participacion = ingreso_total / sum(ingreso_total)) |>
  ungroup()

quintiles
```

```{r g-quintil-ingreso}
#| label: fig-quintil-ingreso
#| fig-cap: "Ingreso per cápita promedio por quintil, 2019 vs 2021."
ggplot(quintiles, aes(quintil, ingreso_medio, fill = anio)) +
  geom_col(position = "dodge") +
  scale_y_continuous(labels = label_dollar(prefix = "$", big.mark = ".", decimal.mark = ",")) +
  labs(x = "Quintil de ingreso (Q1 = más pobre)", y = "Ingreso mensual",
       fill = "Año", caption = "Fuente: DANE, GEIH (pobreza monetaria).") +
  theme_minimal(base_size = 13)
```

```{r g-quintil-part}
#| label: fig-quintil-part
#| fig-cap: "Participación en el ingreso total por quintil. El Q5 concentra la mayor parte."
ggplot(quintiles, aes(quintil, participacion, fill = anio)) +
  geom_col(position = "dodge") +
  scale_y_continuous(labels = label_percent()) +
  labs(x = "Quintil de ingreso", y = "% del ingreso nacional",
       fill = "Año", caption = "Fuente: DANE, GEIH (pobreza monetaria).") +
  theme_minimal(base_size = 13)
```

La **razón Q5/Q1** es una medida simple de desigualdad: ¿cuántas veces gana el quintil
más rico frente al más pobre? Pasamos los quintiles de filas a columnas para poder
dividir Q5 entre Q1.

```{r razon-q5q1}
brecha <- quintiles |>
  select(anio, quintil, ingreso_medio) |>
  pivot_wider(names_from = quintil, values_from = ingreso_medio) |>
  mutate(brecha_Q5_Q1 = round(Q5 / Q1, 1)) |>
  select(anio, brecha_Q5_Q1)

brecha
```

## Pobreza 2019 vs 2021 {#sec-pobreza}

Una persona es **pobre** si el ingreso per cápita de su hogar cae bajo la **línea de
pobreza** oficial del DANE (específica de cada año). Como `pobre` e `indigente` son
variables 0/1, su promedio ponderado **es** la tasa de pobreza.

```{r pobreza}
pobreza <- geih |>
  group_by(anio) |>
  summarise(
    pobreza_pct         = round(weighted.mean(pobre, fex) * 100, 1),
    pobreza_extrema_pct = round(weighted.mean(indigente, fex) * 100, 1)
  )

pobreza
```

Para graficar los dos indicadores juntos los pasamos a **formato largo**: una fila por
año y por indicador.

```{r pobreza-larga}
pobreza_larga <- pobreza |>
  pivot_longer(
    cols = c(pobreza_pct, pobreza_extrema_pct),
    names_to = "indicador",
    values_to = "pct"
  ) |>
  mutate(indicador = factor(
    indicador,
    levels = c("pobreza_pct", "pobreza_extrema_pct"),
    labels = c("Pobreza monetaria", "Pobreza extrema")
  ))

pobreza_larga
```

```{r g-pobreza}
#| label: fig-pobreza
#| fig-cap: "Tasa de pobreza monetaria y extrema, antes/después de la pandemia."
ggplot(pobreza_larga, aes(anio, pct, fill = anio)) +
  geom_col(width = 0.6) +
  geom_text(aes(label = paste0(pct, "%")), vjust = -0.3, size = 4) +
  facet_wrap(~ indicador, scales = "free_y") +
  labs(x = NULL, y = "% de la población",
       caption = "Fuente: DANE, GEIH (pobreza monetaria).") +
  theme_minimal(base_size = 13) +
  theme(legend.position = "none")
```

La pobreza monetaria pasó de **35,7 %** a **39,3 %**, y la extrema de **9,6 %** a
**12,2 %**: la foto de 2021 muestra más personas bajo la línea.

## ¿Quién es pobre? El perfil del pobre {#sec-perfil}

> **Lección del Banco Mundial (Figura O.5):** el pobre tiene un rostro —es joven y de
> baja escolaridad—. Veámoslo en Colombia.

Mostramos la **composición** de la población pobre: de cada 100 pobres, ¿cuántos hay
en cada grupo? Es distinto de la **tasa** de pobreza (eso lo vemos al final).

```{r grupos-edad}
# Grupos de edad estilo Banco Mundial.
geih <- geih |>
  mutate(grupo_edad = cut(
    edad,
    breaks = c(-Inf, 14, 24, 34, 44, 54, 64, Inf),
    labels = c("0-14", "15-24", "25-34", "35-44", "45-54", "55-64", "65+")
  ))

# Nos quedamos solo con las personas pobres: el resto de la sección es sobre ellas.
pobres <- geih |> filter(pobre == 1)
```

### Perfil por edad

`count(wt = fex)` suma los factores de expansión: cuenta **personas del país**, no
filas de la encuesta.

```{r perfil-edad}
perfil_edad <- pobres |>
  filter(!is.na(grupo_edad)) |>
  count(anio, grupo_edad, wt = fex, name = "personas") |>
  group_by(anio) |>
  mutate(pct = personas / sum(personas) * 100) |>
  ungroup()

perfil_edad
```

### Perfil por sexo

El mismo patrón de cuatro pasos, cambiando la variable de agrupación.

```{r perfil-sexo}
perfil_sexo <- pobres |>
  filter(!is.na(sexo)) |>
  count(anio, sexo, wt = fex, name = "personas") |>
  group_by(anio) |>
  mutate(pct = personas / sum(personas) * 100) |>
  ungroup()

perfil_sexo
```

### Perfil por nivel educativo

Acá filtramos a **15+ años**: la educación de un niño de 6 años no dice nada.

```{r perfil-educ}
perfil_educ <- pobres |>
  filter(edad >= 15, !is.na(educ)) |>
  count(anio, educ, wt = fex, name = "personas") |>
  group_by(anio) |>
  mutate(pct = personas / sum(personas) * 100) |>
  ungroup()

perfil_educ
```

```{r g-perfil-edad}
#| label: fig-perfil-edad
#| fig-cap: "Composición de los pobres por grupo de edad."
ggplot(perfil_edad, aes(grupo_edad, pct, fill = anio)) +
  geom_col(position = "dodge") +
  scale_y_continuous(labels = label_percent(scale = 1)) +
  labs(x = "Grupo de edad", y = "% de los pobres", fill = "Año",
       caption = "Fuente: DANE, GEIH (pobreza monetaria).") +
  theme_minimal(base_size = 13)
```

```{r g-perfil-educ}
#| label: fig-perfil-educ
#| fig-cap: "Composición de los pobres por nivel educativo (15+ años)."
ggplot(perfil_educ, aes(educ, pct, fill = anio)) +
  geom_col(position = "dodge") +
  scale_y_continuous(labels = label_percent(scale = 1)) +
  labs(x = "Máximo nivel educativo", y = "% de los pobres", fill = "Año",
       caption = "Fuente: DANE, GEIH (pobreza monetaria).") +
  theme_minimal(base_size = 13)
```

Como complemento, la **tasa** de pobreza por nivel educativo. La composición dice
cuántos pobres hay en cada grupo; la tasa dice qué grupo tiene más **riesgo** de serlo.

```{r tasa-educ}
tasa_por_educ <- geih |>
  filter(edad >= 15, !is.na(educ)) |>
  group_by(anio, educ) |>
  summarise(tasa_pobreza = round(weighted.mean(pobre, fex) * 100, 1),
            .groups = "drop") |>
  arrange(educ, anio)

tasa_por_educ
```

## Síntesis y discusión

- La pobreza monetaria **subió de 35,7 % a 39,3 %** entre 2019 y 2021.
- El golpe no fue parejo: revise qué quintil cambió más y cómo se movió la brecha
  Q5/Q1 (@sec-quintiles).
- El rostro del pobre sigue siendo **joven y de baja escolaridad** (@sec-perfil), igual
  que en el informe del Banco Mundial.

::: {.callout-note}
## Para discutir en clase
1. ¿Por qué *no* podemos llamar a esto "el efecto de la pandemia"? ¿Qué necesitaríamos
   —un grupo de comparación, una fuente de variación exógena— para acercarnos a un
   efecto causal?
2. ¿La desigualdad (brecha Q5/Q1) subió o bajó? ¿Qué le falta a esa medida?
3. Comparando con la Figura O.5 del Banco Mundial, ¿el perfil del pobre colombiano se
   parece al patrón global?
4. El ingreso está en pesos corrientes. ¿Cómo cambiaría la lectura si lo deflactáramos?
:::

---

*Datos: DANE — Medición de Pobreza Monetaria y Desigualdad (GEIH), microdatos
anonimizados, cat. 684 (2019) y 733 (2021). «Fuente: DANE, www.dane.gov.co».*
